ACORDAO-COMPLETO-2544524

ACÓRDÃO 2764/2022 ATA 47/2022 - PLENÁRIO

VISTOS, relatados e discutidos estes autos de recurso de revisão interposto por Fábio Bello de Oliveira, ex-prefeito do município de Ibiúna/SP, nas gestões de 2000 a 2004 e de 2004 a 2008, contra o Acórdão 4666/2017-TCU-Primeira Câmara,
ACORDAM os Ministros do Tribunal de Contas da União, reunidos em sessão do Plenário, com fundamento nos arts. 32, inciso III, e 35 da Lei Orgânica do TCU, diante das razões expostas pelo Relator, em:
9.1. conhecer do presente recurso de revisão para, no mérito, dar-lhe provimento parcial, a fim de reduzir o valor do débito de que trata o subitem 9.2 do Acórdão 4666/2017-TCU-Primeira Câmara, passando o débito a ter a seguinte composição: 
	VALOR ORIGINAL (R$) 
	DATA DA OCORRÊNCIA

	39.994,00
	30/7/2003

	15.344,33
	7/1/2004

9.2.  dar ciência desta deliberação ao recorrente e ao Ministério Público junto ao TCU para que, no âmbito de suas atribuições, adote as providências cabíveis no âmbito do TC Processo 023.264/2017-9 (cobrança executiva) .

Recurso de revisão contra acórdão que julgou irregulares as contas do recorrente e o condenou em débito, em razão da não comprovação da boa e regular aplicação de recursos de convênio que teve por objeto a execução de sistema de esgotamento sanitário na municipalidade.

Município de Ibiúna/SP; Superintendência Estadual da Funasa no Estado de São Paulo.

3. Recorrente: Fábio Bello de Oliveira (XXX.913.518-XX).

13.1. Ministros presentes: Bruno Dantas (na Presidência), Walton Alencar Rodrigues, Benjamin Zymler, Aroldo Cedraz, Vital do Rêgo (Relator) e Antonio Anastasia.
13.2. Ministros-Substitutos convocados: Augusto Sherman Cavalcanti e Marcos Bemquerer Costa.
13.3. Ministro-Substituto presente: Weder de Oliveira.

ACORDAO-COMPLETO-2573411

Acórdão 233/2023 - Plenário

FÁBIO BELLO DE OLIVEIRA

VITAL DO RÊGO

Ministro Bruno Dantas.

Adoto como relatório, com ajustes de forma pertinentes, a instrução elaborada pela Secretaria de Recursos - Serur (peça 134) , que contou com a anuência do corpo dirigente da unidade técnica (peças 135 e 136) e do Ministério Público junto ao Tribunal de Contas da União (peça 137) . 
INTRODUÇÃO
	Trata-se de Recurso de Revisão (peça 68) interposto por Fábio Bello de Oliveira, ex-prefeito do município de Ibiúna/SP, nas gestões de 2000 a 2004 e de 2004 a 2008, contra o Acórdão 4666/2017-TCU-Primeira Câmara, Relator Ministro Bruno Dantas (peça 48) .   
1.1.	Eis o teor da deliberação recorrida:   
VISTOS, relatados e discutidos estes autos de tomada de contas especial instaurada pela Fundação Nacional de Saúde em desfavor de Fábio Bello de Oliveira, ex-prefeito municipal de Ibiúna/SP, em razão da não comprovação da boa e regular aplicação dos recursos federais transferidos por meio do Convênio 1.252/2002 (Siafi 477072) .
ACORDAM os Ministros do Tribunal de Contas da União, reunidos em Sessão da Primeira Câmara, diante das razões expostas pelo Relator, em:
9.1. considerar Fábio Bello de Oliveira (CPF XXX.913.518-XX) revel, para todos os efeitos, dando-se prosseguimento ao processo, nos termos do art. 12, § 3º, da Lei 8.443/1992;
9.2. julgar irregulares as contas de Fábio Bello de Oliveira (CPF XXX.913.518-XX) , prefeito municipal de Ibiúna/SP à época da transferência dos recursos, com fundamento nos arts. 1º, inciso I, e 16, inciso III, alíneas "b" e "c", e 19, caput, da Lei 8.443/92, c/c o art. 209, incisos II e III, do Regimento Interno/TCU, e condená-lo ao pagamento das importâncias abaixo especificadas, atualizadas monetariamente e acrescidas dos juros de mora, calculados a partir da data original do débito até a sua efetiva quitação, fixando-lhe o prazo de 15 (quinze) dias para que comprove, perante o Tribunal, o recolhimento da referida quantia aos cofres da Fundação Nacional de Saúde (Funasa) , nos termos do art. 23, inciso III, alínea "a", da Lei 8.443/1992, c/c o art. 214, inciso III, alínea "a", do Regimento Interno/TCU:
	VALOR ORIGINAL (RS) 
	DATA DA OCORRÊNCIA

	39.994,00
	30/7/2003

	29.995,50
	7/1/2004

9.3. autorizar, caso requerido, o pagamento da dívida em até 36 (trinta e seis) parcelas mensais e consecutivas, nos termos do art. 26 da Lei 8.443/1992 c/c o art. 217 do Regimento Interno/TCU, fixando-lhe o prazo de 15 (quinze) dias, a contar do recebimento da notificação, para comprovar perante o Tribunal o recolhimento da primeira parcela, e de 30 (trinta) dias, a contar da parcela anterior, para comprovar o recolhimento das demais parcelas, devendo incidir sobre cada valor mensal, atualizado monetariamente, os juros de mora devidos, na forma prevista na legislação em vigor, alertando os responsáveis de que a falta de comprovação do recolhimento de qualquer parcela importará o vencimento antecipado do saldo devedor, nos termos do art. 217, §2º, do Regimento Interno do TCU;
9.4. autorizar, desde logo, nos termos do art. 28, inciso II, da Lei 8.443/1992, a cobrança judicial da dívida, caso não atendida a notificação;
9.5. encaminhar cópia desta deliberação à Fundação Nacional de Saúde, à Prefeitura Municipal de Ibiúna e ao Procurador-Chefe da Procuradoria da República em São Paulo, nos termos do §3º do art. 16 da Lei 8.443/1992, para adoção das medidas que entender cabíveis. 
HISTÓRICO 
2.	Trata-se de tomada de contas especial instaurada pela Fundação Nacional de Saúde (Funasa) em nome do sr. Fábio Bello de Oliveira, prefeito municipal de Ibiúna/SP nas gestões de 2000 a 2004 e de 2004 a 2008, em razão da impugnação total das despesas realizadas com recursos do Convênio 1.252/2002 (Siafi 477072) , firmado entre a Funasa e o município de Ibiúna/SP, em 17/12/2002, tendo por objeto a execução de sistema de esgotamento sanitário no bairro do Piaí (peça 12, p. 3) . 
2.1.	Referido convênio foi firmado em 17/12/2002, com vigência original estipulada para o período de 17/12/2002 a 17/10/2003 (peça 12, p. 3) , porém terminou por viger de 17/2/2002 a 22/8/2014, tendo em vista terem ocorrido dezessete prorrogações de vigência do convênio por atraso na liberação dos recursos (peça 12, p. 10-62) . Em 22/8/2014 findou-se o prazo para a prestação de contas final junto à Funasa. 
2.2.	Do total previsto no convênio R$ 99.985,00, a Funasa repassou a importância de R$ 69.989,50 ao município de Ibiúna/SP, correspondente a 70% do total. Esse valor foi repassado por meio de duas ordens bancárias, sendo que a primeira foi creditada em 30/7/2003 na conta específica do convênio, no valor de R$ 39.994,00 (peça 1, p. 320) - OB004756, e a segunda em 7/1/2004, no valor de R$ 29.995,50 (peça 1, p. 331) - OB008613. 
2.3.	Em 16/3/2006, o município de Ibiúna/SP, mediante o Ofício 14/2006, ainda durante a gestão do recorrente, encaminhou à Funasa a prestação parcial das contas do convênio (peça 1, p. 77-196) . De acordo com a documentação apresentada pelo convenente, a despesa realizada atingiu a cifra de R$ 55.338,33 dos recursos efetivamente transferidos (R$ 69.989,50) (peça 1, p. 79) . Não foram utilizados R$ 9.900,66 referentes a rendimentos de aplicação financeira.
2.4.	Portanto, do total repassado, deixou de ser aplicada a importância de R$ 14.651,17. De igual modo, não foi empregado o valor de R$ 9.900,66, relativo a rendimentos de aplicações financeiras, conforme informado subitem precedente. Somados esses dois valores, restou não utilizado o total de R$ 24.551,83. Não consta dos autos o comprovante de que essa importância foi devolvida à Funasa. Há indicativos de que tenha sido aplicada em outro objeto pelos sucessores do recorrente, consoante adiante comentado.  
2.5.	No âmbito do TCU, o recorrente foi devidamente citado nos seguintes termos, com base na autorização exarada no despacho de 16/11/2015, da então Secretaria de Controle Externo no Estado de São Paulo - Secex/SP (peças 19 e 20) : 
	Ofício
	Data
	Aviso Recebimento
	Peças

	3401/2015-TCU/SECEX-SP
	18/11/2015
	26/11/2015
	22, 23 e 24

2.6.	Não obstante ter sido regularmente citado, o recorrente permaneceu silente, motivo pelo qual foi considerado revel pelo TCU, para todos os efeitos, nos termos do art. 12, §3º, da Lei 8.443/1992.
2.7. 	Na instrução de 26/2/2016, a então Secex/SP propôs que as contas do recorrente fossem julgadas irregulares, com imputação de débito e aplicação de multa (peça 25) . 
2.8. 	De outra parte, o Ministério Público junto ao TCU, representado pelo subprocurador-geral Lucas Rocha Furtado, diante de inconsistências presentes nos autos, propôs que o processo retornasse à unidade técnica para complementação da instrução de 26/2/2016 (peça 28) . 
2.9.	Mediante o despacho de 6/7/2016, o Relator do processo, Ministro Bruno Dantas, acolheu a proposta do MPTCU e determinou o retorno dos autos à então Secex/SP para prestar os esclarecimentos suscitados no parecer do MPTCU (peça 29) .  
2.10.	Por intermédio da Portaria de Fiscalização 821, de 22/7/2016, foi designado servidor da então Secex/SP para a realização de inspeção no município do Ibiúna/SP com o objetivo de sanear os autos do TC Processo 001.810/2015-4, em consonância com o Parecer do Ministério Público junto ao TCU, conforme determinado pelo Ministro-Relator Bruno Dantas. Essa inspeção foi realizada no período de 25/7/2016 a 28/7/2016 (peça 32) .
2.11.	Em nova instrução, de 29/9/2016, após a inspeção em comento, a então Secex/SP, propôs que as contas do recorrente fossem julgadas irregulares, com imputação de débito e aplicação de multa (peças 44-46) . 
2.12.	Essa proposta foi acolhida pelo Ministério Público junto ao TCU, com exceção da aplicação de multa em razão da ocorrência da prescrição decenal da pretensão punitiva, nos termos do parecer de 26/10/2016 (peça 47) . 
2.13.	Por intermédio do Acórdão 4666/2017-TCU-Primeira Câmara, Relator Ministro Bruno Dantas, o Tribunal julgou irregulares as contas do recorrente, com imputação de débito (subitem 1.1, retro) . 
2.14.	Irresignado, o recorrente interpôs recurso de revisão contra o referido decisum (peça 68) , o qual, porém, não foi conhecido pelo TCU (Acórdão 1307/2020-TCU-Plenário, Relator Ministro José Múcio Monteiro, peça 74) . 
2.15.	Foram opostos embargos de declaração pelo recorrente ao aludido Acórdão 1307/2020-TCU-Plenário (peça 83) , os quais, todavia, foram rejeitados pelo Tribunal por intermédio do Acórdão 1696/2020-TCU-Plenário, Relator Ministro Vital do Rêgo, de 1º/7/2020 (peça 85) . 
2.16.	Novos embargos de declaração foram opostos pelo recorrente ao Acórdão 1696/2020-TCU-Plenário (peça 102) . 
2.17.	Mediante o Acórdão 2166/2021-TCU-Plenário, de 15/9/2021, Relator Ministro Vital do Rêgo, o Tribunal conheceu dos embargos de declaração mencionados no subitem precedente, e os acolheu no mérito, conferindo-lhes efeitos infringentes, para: 
a) tornar insubsistentes os Acórdão 1696/2020-TCU-Plenário e 1307/2020-TCU-Plenário; 
b) conhecer do recurso de revisão interposto à peça 68; e 
c) "restituir os autos à Secretaria de Recursos para que proceda à análise da documentação juntada aos autos pelo sr. Fábio Bello de Oliveira, desde a peça 68, incluída como recurso de revisão, esclarecendo as dúvidas apontadas no voto que precede esta decisão, além de outros aspectos que considerar pertinentes" (peça 117) .  
2.18.	Examina-se, portanto, desta feita, o recurso de revisão interposto pelo sr. Fábio Bello de Oliveira contra o Acórdão 4666/2017-TCU-Primeira Câmara (peça 68) .    
EXAME DE ADMISSIBILIDADE 
3.	Recurso de revisão já conhecido pelo TCU por meio do Acórdão 2166/2021-TCU-Plenário, de 15/8/2021 (peça 117) , dispensando-se, assim, a análise de sua admissibilidade neste momento. 
EXAME TÉCNICO
Delimitação do Recurso 
4. 	Constituem objetos do recurso sob análise verificar se:
4.1. Preliminar
a) ocorreu a prescrição da pretensão ressarcitória fundada em decisão do Tribunal de Contas da União, sob o regime da Lei 9.873/1999, lembrando que o TCU deixou de aplicar multa ao recorrente por ter reconhecido a ocorrência de prescrição decenal da pretensão punitiva de que trata o Código Civil (Acórdão 1441/2016-TCU-Plenário, Redator Ministro Walton Alencar Rodrigues) .  
4.2. Mérito    
a) os documentos acostados aos autos com o recurso de revisão têm o condão de alterar a conclusão exarada no acórdão recorrido no que diz respeito à responsabilidade do recorrente em relação à aplicação irregular de parte dos recursos transferidos pela Funasa com base no Convênio 1.252/2002;  
b) a responsabilidade pela execução das obras do convênio em questão era da Companhia de Saneamento Básico do Estado de São Paulo - SABESP e não do município de Ibiúna/SP, a despeito de o convênio ter sido firmado entre o referido município e a Fundação Nacional de Saúde - Funasa;
c) os recursos financeiros do convênio objeto desta tomada de contas especial foram utilizados integralmente no objeto conveniado; 
d) as obras custeadas com recursos do convênio em comento foram concluídas e trouxeram benefícios a população do bairro de Piaí, cumprindo, assim, os objetivos pretendidos pelo Convênio 1.252/2002;  
e) a responsabilidade pela inconclusão da obra objeto do convênio deve ser atribuída aos sucessores do recorrente no cargo de prefeito municipal de Ibiúna/SP; e
f) as alegações recursais apresentadas pelo recorrente são procedentes e impõem a reforma do acórdão recorrido.  
PRELIMINAR
Da prescrição da pretensão ressarcitória fundada em decisão do Tribunal de Contas da União 
5. 	Nos embargos de declaração opostos ao Acórdão 1696/2020-TCU-Plenário (peça 102) , o recorrente alegou a ocorrência da prescrição quinquenal da pretensão ressarcitória de que trata a Lei 9.873/1999, com base no entendimento adotado pelo Supremo Tribunal Federal no RE 636.886. Mesmo não tendo sido arguida no recurso de revisão, por ser de ordem pública essa matéria será abordada nesta instrução.   
5.1. 	No exame da prescrição, a Serur, como unidade técnica, tem adotado os entendimentos detalhados na peça 132, que contêm estudos e pronunciamentos anteriores da secretaria sobre o tema, a despeito de reconhecer o entendimento do TCU quanto à imprescritibilidade da pretensão ressarcitória. 
5.2.	Nessas manifestações estão desenvolvidas as seguintes premissas, as quais serão utilizadas no presente exame: 
a) ao julgar o Recurso Extraordinário - RE 636.886, o Supremo Tribunal Federal (STF) conferiu nova interpretação ao art. 37, § 5º, da Constituição Federal, fixando a tese de que "é prescritível a pretensão de ressarcimento ao erário fundada em decisão de Tribunal de Contas";
b) as pretensões punitiva e de ressarcimento devem observar o mesmo regime na atividade de controle externo, dado o objetivo comum da prescrição, de fixar prazo para o Tribunal de Contas agir, para caracterizar o ilícito, identificar seu autor, dimensionar as consequências da conduta e impor as consequências legais, independentemente de tais consequências terem natureza punitiva ou ressarcitória;
c) até que sobrevenha norma específica, entende-se que a prescrição das pretensões punitiva e de ressarcimento, no processo de controle externo, deve observar o regime da Lei 9.873/1999, na linha dos recentes pronunciamentos do STF a respeito; e 
d) portanto, o critério adotado, na formulação da proposta de encaminhamento desta instrução, será o da Lei 9.873/1999, nos exatos termos contidos nas orientações da Serur.  
I - Exame da prescrição quinquenal da pretensão ressarcitória fundada em decisão do TCU com base no regime da Lei 9.873/1999
5.3. 	De plano, ressalte-se que não ocorreu a prescrição quinquenal da pretensão ressarcitória fundada em decisão do Tribunal de Contas da União, consoante a seguir demonstrado.   
5.4. 	Ressalte-se que a Lei 9.873/1999 estabeleceu prazo genérico de 5 anos para exercício da pretensão punitiva:
Art. 1º Prescreve em cinco anos a ação punitiva da Administração Pública Federal, direta e indireta, no exercício do poder de polícia, objetivando apurar infração à legislação em vigor, contados da data da prática do ato ou, no caso de infração permanente ou continuada, do dia em que tiver cessado.
§ 1º Incide a prescrição no procedimento administrativo paralisado por mais de três anos, pendente de julgamento ou despacho, cujos autos serão arquivados de ofício ou mediante requerimento da parte interessada, sem prejuízo da apuração da responsabilidade funcional decorrente da paralisação, se for o caso.
§ 2º Quando o fato objeto da ação punitiva da Administração também constituir crime, a prescrição reger-se-á pelo prazo previsto na lei penal. (grifado) 
5.5. 	No que se refere ao termo inicial, o caput do referido art. 1º da Lei 9.873/1999 oferece solução que não discrepa do modelo adotado no já mencionado incidente de uniformização de jurisprudência (Acórdão 1441/2016-TCU-Plenário) e nos Acórdão 5130/2017-TCU-Primeira Câmara, Relator Ministro Bruno Dantas, e 2278/2019-TCU-1ª Câmara, Relator Ministro-Substituto Augusto Sherman Cavalcanti, com a adição da particularidade de explicitar o caso de infrações permanentes ou continuadas:
Regra geral: "data da prática do ato";
Regra especial: "no caso de infração permanente ou continuada, do dia em que tiver cessado".
5.6. 	No regime da Lei 9.873/1999, a prescrição da pretensão punitiva ou ressarcitória só começa a fluir, no caso de convênios, transferência fundo a fundo e outros instrumentos congêneres, no momento em que forem prestadas as contas ou a partir da data da primeira medida de apuração dos fatos, o que ocorrer primeiro. Nos casos em que a relação jurídica for contratual (não sujeita à prestação de contas específica) ou extracontratual, o prazo começa a fluir da data do fato ilícito ou da data de consumação do dano (conforme o caso) , excetuando-se os casos de infração permanente ou continuada, cujo prazo prescricional se inicia a partir da cessação da ilicitude.
5.7. 	Segundo informado no final do subitem 2.1, retro, o prazo para a prestação de contas final referente aos recursos relativos ao Convênio 1.252/2002 (Siafi 477072) foi em 22/8/2014, tendo em vista as dezessete prorrogações de vigência do convênio adotado, de ofício, pela Funasa (peça 12, p. 10-62) . Prorrogada a vigência do convênio, prorrogava-se, automaticamente, a data para a prestação de contas final a cargo do município de Ibiúna/SP. 
5.8.	No presente caso, por se tratar de relação jurídica convenial, a contagem do prazo prescricional quinquenal inicia-se da data da entrega da prestação de contas final ou a partir da data da primeira medida de apuração dos fatos, o que ocorrer primeiro. 
5.9. 	Não houve a prestação de contas final relativa aos recursos repassados com base no convênio em comento. Portanto, em princípio, a contagem do prazo prescricional, à luz da Lei 9.873/1999, teria início em 23/8/2014, primeiro dia seguinte ao término do prazo final para a entrega da prestação de contas final. 
5.10.	É preciso esclarecer, contudo, que há uma peculiaridade a ser observada para se determinar o início da contagem do prazo prescricional, que difere da mencionada no subitem anterior. Em face de inspeções realizadas pela Funasa no município de Ibiúna/SP, foram constatadas irregularidades na aplicação dos recursos objeto do convênio em questão, culminando com a instauração desta tomada de contas especial pela Funasa para apuração dos fatos, identificação dos responsáveis e quantificação do dano, nos termos do art. 8º da Lei 8.443/1992.
5.11. 	Dessa forma, a contagem do prazo prescricional quinquenal da pretensão ressarcitória de que trata a Lei 9.873/1999 teve início em 5/9/2011, com a instauração da tomada de conta especial pela Funasa, mediante a Portaria 165/2011, de 5/9/2011, contra o ora recorrente. Essa pode ser considerada a primeira medida adotada pela Funasa para apuração dos fatos irregulares indicados nesta tomada de contas especial (peça 1, páginas 2-9) .   
5.12.  	Prevê a Lei 9.873/1999, contudo, causas interruptivas da prescrição da pretensão ressarcitória e punitiva (a lei não faz distinção entre pretensão punitiva e pretensão ressarcitória) após o início da marcha do prazo prescricional, conforme dispõe o art. 2º da referida Lei, com a redação conferida pela Lei 11.941/2009, verbis:
Art. 2º Interrompe-se a prescrição da ação punitiva:
I - pela notificação ou citação do indiciado ou acusado, inclusive por meio de edital; 
II - por qualquer ato inequívoco, que importe apuração do fato;
III - pela decisão condenatória recorrível.
IV - por qualquer ato inequívoco que importe em manifestação expressa de tentativa de solução conciliatória no âmbito interno da administração pública federal.
5.13. 	Neste ponto, merece destacar o seguinte excerto do voto do Ministro Luís Roberto Barroso no Mandado de Segurança - MS 32.201, do Supremo Tribunal Federal (STF) , no qual deixa patenteado que a prescrição da ação punitiva se interrompe "por qualquer ato inequívoco, que importe apuração do fato" (art. 2º, inciso II, da Lei 9.873/1999) , além, evidentemente, das demais causas interruptivas indicadas no mencionado dispositivo legal (art. 2º, incisos I, III e IV) :  
31. Pois bem. Aplicando-se, seja por interpretação direta seja por analogia, a regulamentação da Lei nº 9.783/1999 ao caso concreto, verificam-se os seguintes marcos temporais: a) o impetrante foi sancionado por conduta omissiva, na medida em que teria, segundo o TCU, deixado de concluir tempestivamente Plano de Desenvolvimento do Assentamento Itamarati I, na condição de Superintendente do INCRA/MS, cargo que deixou de exercer em 13.02.2003 (e-doc. 74) ; b)  em 16.05.2007, por meio do Acórdão nº 897/2007, o TCU, ao conhecer de solicitação da Comissão de Fiscalização Financeira e Controle da Câmara dos Deputados, determinou a realização de auditoria na Superintendência Regional do Incra em Mato Grosso do Sul, com o objetivo de verificar a regularidade dos recursos federais aplicados na operacionalização dos Assentamentos Itamarati I e II (e-doc 3, fl. 2) ; c) em 11.09.2008, o impetrante foi notificado para apresentar justificativa, nos termos do art. 12, III, da Lei Orgânica do TCU (e-doc 11, fl. 169) ; d) na sessão de 15.02.2012, foi proferido o Acórdão nº 356/2012, por meio do qual o Plenário do TCU condenou o impetrante ao pagamento de multa no valor de R$ 10.000,00 (e-doc 37, fl. 30) ; e) na sessão de 13.03.2013, através do Acórdão nº 516/2013, o valor da multa foi reduzido para R$ 5.000,00 (e-doc 63, fl. 37) .
32. Estabelece o art. 1º da Lei nº 9.873/1999 que o prazo prescricional se inicia "da data da prática do ato ou, no caso de infração permanente ou continuada, do dia em que tiver cessado". Considerando que a conduta imputada ao impetrante possui natureza omissiva, a infração deve ser tida como permanente, somente tendo cessado com a exoneração do impetrante do cargo, o que ocorreu com a publicação da respectiva portaria em 13.02.2003. Este é, portanto, o termo inicial da prescrição.
33. De acordo com o art. 2º, II, da Lei nº 9.873/1999, a prescrição da ação punitiva se interrompe "por qualquer ato inequívoco, que importe apuração do fato". A irregularidade atribuída ao impetrante foi apurada através de auditoria realizada pela Superintendência Regional do INCRA/MS. Tal auditoria foi determinada pelo TCU através do Acórdão nº  897/2007, prolatado na sessão de 16.05.2007. Ao determinar a realização da auditoria, o TCU indubitavelmente praticou ato inequívoco a importar a apuração do fato, interrompendo, portanto, a prescrição, antes de decorrido o prazo de 5 (cinco) anos.
34. Em 11.09.2008, o impetrante foi notificado para apresentar justificativa, nos termos do art. 12, III, da Lei Orgânica do TCU (e-doc 11, fl. 169) . A notificação do investigado por possível irregularidade é causa de interrupção da prescrição da ação punitiva, nos termos do artigo 2º, I, da Lei nº 9.873/1999.
35. Posteriormente, na sessão de 15.02.2012 - mais uma vez antes de completado o lapso temporal de 5 (cinco) anos -, foi proferido o Acórdão nº 356/2012, por meio do qual o Plenário do TCU condenou o impetrante ao pagamento de multa no valor de R$ 10.000,00. Trata-se de decisão condenatória recorrível, que também interrompe o prazo prescricional (Lei nº 9.873/1999, art. 2º, III) .
36. Conclui-se, portanto, que, aplicadas as normas da Lei nº 9.873/1999, não ocorreu a prescrição da pretensão punitiva do TCU em relação ao impetrante. (grifado) 
5.14.	Em um outro julgado sobre essa matéria, ao aplicar igual lógica prescricional no Mandado de Segurança 36.067, cujo agravo regimental foi apreciado pela 2ª Turma do STF, o Ministro Ricardo Lewandowski constatou a ocorrência de cinco causas interruptivas naquele caso concreto, inclusive no âmbito do controle interno, como se vê no seguinte trecho do inteiro teor do acórdão lavrado naquele mandamus: 
7. Ora, adotando-se a tese exposta no MS 32.201, e considerando o termo a quo (30/12/1999) , constataríamos a incidência de cinco causas interruptivas do prazo prescricional: a)  relatório de auditoria em conjunto realizada pelo Denasus e pela Secretaria Federal de Controle, lavrado em 06/07/2001, sendo este, certamente, um ato inequívoco que importou a apuração do fato (art. 2º, II, da Lei n. 9.873/1999) ; b)  instauração de Tomada de Contas Especial pelo FNS, ocorrida em 05/10/2005, sendo este também, certamente, um ato inequívoco que importou a apuração do fato (art. 2º, II, da Lei n. 9.873/1999) ; c)  a autuação da presente Tomada de Contas Especial no âmbito do Tribunal de Contas da União, ocorrida em 12/08/2008, sendo este também, certamente, um ato inequívoco que importou a apuração do fato (art. 2º, II, da Lei n. 9.873/1999) ; d)  o ato que ordenou a citação do responsável, ora impetrante, ocorrida em 12/07/2010 (art. 2º, I, da Lei n. 9.873/1999) ; e e)  o exercício do poder punitivo ocorrido em 20/06/2012, data da prolação do Acórdão 1563/2012-TCU-Plenário (art. 2º, III, da Lei n. 9.873/1999) . 
8. Como se vê, ainda que aplicadas as normas da Lei n. 9.873/1999, também não teria ocorrido a prescrição da pretensão punitiva do TCU em relação ao impetrante." (grifado) 
5.15. 	Destaca-se que o aludido precedente aplicou causas interruptivas ocorridas ainda no órgão repassador dos recursos federais ou no controle interno federal, o que reforça a premissa de que a tomada de contas especial é um processo único, com uma fase interna, conduzida pelo órgão federal, e uma fase externa, de competência do TCU, caso sejam infrutíferas as medidas administrativas voltadas à recomposição do dano, sendo, portanto, adequado considerar todos os marcos interruptivos da prescrição, seja na fase interna ou na fase externa da tomada de contas especial.  
5.16.	Com base em todo o delineamento jurídico acima exposto, passa-se a examinar a seguir se houve a ocorrência de prescrição quinquenal da pretensão ressarcitória fundada em decisão do TCU, lembrando que deverão ser consideradas, neste caso, todas as causas interruptivas da prescrição ocorridas nas fases interna e externa desta tomada de contas especial, considerando-se as regras atinentes ao início do prazo prescricional e às causas interruptivas da prescrição contidas na Lei 9.873/1999, bem como as premissas apresentadas nos MS 32.201 e 36.067 do STF, anteriormente comentadas.
5.17. 	Consoante afirmado no subitem 5.11, retro, a contagem do prazo prescricional quinquenal da pretensão ressarcitória de que trata a Lei 9.873/1999 teve início em 5/9/2011, com a instauração desta tomada de contas especial pela Funasa, mediante a Portaria 165/2011, contra o ora recorrente, e pode ser adotado como primeiro ato interruptivo da prescrição quinquenal ressarcitória a notificação pela Funasa do sr. Fábio Bello de Oliveira, por meio Ofício 01/TCE/CV-1252/02, de 30/4/2013 (peça 2, p. 234) . 
5.18.	Novos marcos interruptivos da prescrição quinquenal se deram na fase interna e na fase externa desta tomada de contas especial, dentre outros, nos termos abaixo mencionados, sendo relevante destacar que todos os atos em questão representam causas interruptivas previstas na Lei 9.873/1999:

	ATOS
	DATA
	PEÇAS

	Relatório de Tomada de Contas Especial da Funasa. Indicação do débito a ser imputado ao sr. Fábio Bello de Oliveira. 
	23/7/2014
	2, p. 292-296

	Encaminhamento da tomada de contas especial à Controladoria-Geral da União - CGU para as providências cabíveis (Ofício 548/COTCE/AUDIT/FUNASA-jm) .
	22/8/2014
	2, p. 298-300

	Relatório de Auditoria 1972/2014 da CGU. Imputação de débito ao sr. Fábio Bello de Oliveira.  
	30/10/2014
	2, p. 312-315

	Certificado de Auditoria 1972/2014 da CGU. Irregularidade das contas do sr. Fábio Bello de Oliveira.
	30/10/2014
	2, p. 316

	Parecer do dirigente do órgão de controle interno 1962/2014. Irregularidade das contas do sr. Fábio Bello de Oliveira.  
	31/10/2014
	2, p. 317

	Pronunciamento do Ministro de Estado da Saúde. Irregularidade das contas do sr. Fábio Bello de Oliveira.
	30/12/2014
	2, p. 318

	Encaminhamento da tomada de contas especial pelo Ministério da Saúde ao TCU (Ofício 78/AECI/GM/MS.  
	13/1/2015
	1, p. 1

	Autuação da tomada de contas especial pelo Tribunal de Contas da União.
	30/1/2015
	Capa

	Instrução da então Secretaria de Controle Externo no Estado de São Paulo - Secex/SP. Proposta de diligências para saneamento dos autos. 
	17/6/2015
	3

	Ofício 1808/2015-TCU/SECEX-SP solicitando que o sr. Fábio Bello de Oliveira encaminhasse ao Tribunal os extratos bancários da conta em que foram movimentados os recursos do Convênio 1.252/2002. 
	15/7/2015
	5

	Pedido de prorrogação de prazo formulado pelo sr. Fábio Bello de Oliveira para atendimento ao Ofício informado no quadro anterior.
	31/7/2015
	9

	Prorrogação de prazo concedida ao sr. Fábio Bello de Oliveira por mais 15 dias (Ofício 2143/2015-TCU/SECEX-SP) .  
	10/8/2015 
	14

	Resposta do sr. Fábio Bello de Oliveira ao Ofício 1808/2015-TCU/SECEX-SP.
	15/9/2015
	15

	Instrução da então Secretaria de Controle Externo no Estado de São Paulo - Secex/SP propondo a citação do recorrente. 
	27/10/2015
	19

	Citação do sr. Fábio Bello de Oliveira mediante o Ofício 3401/2015-TCU/SECEX-SP. 
	26/11/2015
	22 e 23

	Instrução de mérito da então Secex/SP. Proposta de irregularidades das contas, débito e multa ao recorrente.
	26/2/2016
	25

	Parecer do Ministério Público junto ao TCU, representado pelo Subprocurador-Geral Lucas Rocha Furtado. Pedido para nova manifestação da unidade técnica para esclarecimentos de fatos.
	28/6/2016
	28

	Despacho do Relator do processo, Ministro Bruno Dantas determinando o retorno dos autos à Secex/SP para nova manifestação, conforme solicitado pelo MPTCU.  
	6/7/2016
	29

	Despacho da Secretária da então Secex/SP determinando a realização de inspeção no município de Ibiúna para atender ao Despacho do Relator do processo. 
	19/7/2016
	31

	Instrução da então Secex/SP propondo a realização de diligências junto à SABESP com vistas ao saneamento dos autos.
	15/8/2016
	39

	Resposta da SABESP à diligência informada no quadro precedente (Ofício 092/2015 RMDT) . 
	8/9/2016
	43

	Instrução de mérito da então Secex/SP. Proposta de irregularidades das contas, débito e multa ao sr. Fábio Bello de Oliveira.
	29/9/2016
	44

	Parecer do Ministério Público junto ao TCU, representado pelo Subprocurador-Geral Lucas Rocha Furtado. De acordo com a proposta da unidade técnica, exceto com relação à multa, que, para o MPTCU, estava prescrita.
	26/10/2016
	47

	Acórdão 4666/2017-TCU-Primeira Câmara, Relator Ministro Bruno Dantas. Irregularidade das contas e débito ao Sr. Fábio Bello de Oliveira.
	13/6/2017
	48

	Recurso de Revisão interposto pelo sr. Fábio Bello de Oliveira contra o Acórdão 4666/2017-TCU-Primeira Câmara. 
	10/2/2020
	68

	Acórdão 1307/2020-TCU-Plenário, Relator Ministro Vital do Rêgo. Não conhecimento do recurso de revisão mencionado no quadro precedente.
	27/5/2020
	74

	Embargos de declaração opostos pelo sr. Fábio Bello de Oliveira ao Acórdão 1307/2020-TCU-Plenário, Relator Ministro Vital do Rêgo. 
	19/6/2020
	83

	Acórdão 1696/2020-TCU-Plenário, Relator Ministro Vital do Rêgo. Rejeição dos embargos.
	1º/7/2020
	85

	Embargos de declaração opostos pelo sr. Fábio Bello de Oliveira ao Acórdão 1696/2020-TCU-Plenário.
	5/8/2020
	102

	Acórdão 2166/2021-TCU-Plenário, Relator Ministro Vital do Rêgo. Provimentos dos embargos opostos ao Acórdão 1696/2020-TCU-Plenário. Insubsistências dos Acórdão 1696/2020-TCU-Plenário e 1.307/2020-TCU-Plenário. Conhecimento do recurso de revisão interposto contra o Acórdão 4666/2017-TCU-Primeira Câmara. 
	15/9/2021
	117

5.19.	Diante de todas as informações acima colacionadas, pode-se concluir que, no presente caso, não ocorreu a prescrição quinquenal da pretensão ressarcitória fundada em decisão do Tribunal de Contas da União, nem mesmo a prescrição intercorrente de que trata o art. 1º, § 1º, da Lei 9.873/1999. 
MÉRITO
6.	Das razões recursais (peça 68) 
6.1. 	No mérito, o recorrente alega, no essencial, que:
	a) os novos documentos trazidos aos autos nesta fase recursal (peças 68 e 106-108) comprovariam a ausência de sua responsabilidade pela inexecução parcial do objeto conveniado, eis que decorrente de fatos alheios à sua vontade, e que os recursos financeiros repassados e utilizados durante as suas duas gestões como prefeito municipal de Ibiúna/SP (2000 a 2004 e de 2004 a 2008) estão em consonância com a execução física das obras executadas;  
	b) a responsabilidade pela execução das obras do convênio em questão era da Companhia de Saneamento Básico do Estado de São Paulo - SABESP e não do município de Ibiúna/SP, a despeito de o convênio ter sido firmado entre o referido município e a Fundação Nacional de Saúde - Funasa, devendo, por isso, ser atribuída à SABESP a responsabilidade pelo não atingimento dos objetivos constantes do Convênio 1.252/2002; 
	c) a responsabilidade pela inconclusão das obras do convênio em tela deve ser atribuída exclusivamente aos sucessores do recorrente no cargo de prefeito municipal de Ibiúna/SP, que, por inércia, não deram continuidade na execução das obras previstas no ajuste; 
	d) a última vistoria realizada pela Funasa para apuração dos fatos relacionados ao Convênio 1.252/2002, objeto desta tomada de contas especial, foi em 19/5/2009, quando o recorrente já não era mais o prefeito do município de Ibiúna/SP; 
	e) durante as suas duas gestões como prefeito municipal (2000 a 2004 e 2004 a 2008) foram prestadas as contas parciais relativas à execução do objeto do convênio em questão, que estava condizente com os recursos liberados, atendendo o interesse público e não causando prejuízo algum ao Erário; 
	f) o Parecer do Ministério Público junto ao TCU, representado pelo Subprocurador-Geral Lucas Rocha Furtado, constatou que foram realizadas obras e benfeitorias custeadas com recursos do convênio e que essa questão deveria ser reexaminada pela unidade técnica do Tribunal; e
	g) houve no presente caso ferimento ao princípio da isonomia uma vez que os prefeitos sucessores não foram chamados aos autos para responder pelas irregularidades perpetradas durante suas gestões, especialmente quanto à não conclusão das obras objetos do Convênio 1.252/2002, iniciadas durante as gestões do recorrente (2000 a 2004 e 2004 a 2008) . 
6.2.	Com base nessas alegações, o recorrente pede o provimento do recurso para que:
	a) suas contas sejam julgadas regulares, com exclusão do débito a ele imputado;  
	b) seja dado prosseguimento à tomada de contas especial em nome da Companhia de Saneamento Básico do Estado de São Paulo - SABESP, responsável pela execução do convênio firmado com a Funasa; e
	c) seja oficiado o Juízo do processo de execução dando-lhe ciência de que o título executivo decorrente do acórdão recorrido não tem validade. 
7.	Análise
7.1.	Improcedente a alegação do recorrente de que os novos documentos trazidos aos autos nesta fase recursal (peças 68 e 106-108) comprovariam a ausência de sua responsabilidade pela inexecução parcial do objeto conveniado, eis que decorrente de fatos alheios à sua vontade, e que os recursos financeiros repassados e utilizados durante as suas duas gestões como prefeito municipal de Ibiúna/SP (2000 a 2004 e de 2004 a 2008) estão em consonância com a execução física das obras executadas, pelos fundamentos de fato e de direito a seguir delineados. 
7.2.	De plano, convém destacar qual o objeto original previsto no Convênio 1.252/2002 (Siafi 477072) , devidamente descrito no Plano de Trabalho do referido ajuste, para que não pairem dúvidas, em definitivo, sobre a destinação dos recursos repassados ao município de Ibiúna/SP durante as gestões do recorrente (2000 a 2004 e 2004 a 2008) . 
7.3.	De acordo com o Plano de Trabalho em comento, o objeto do convênio constituía na "Execução de Sistema de Esgotamento Sanitário, através da execução de rede coletora de esgotos no bairro de Piaí", e tinha como objetivo "beneficiar 120 famílias diretamente, levando melhores condições de saúde a todo o bairro do Piaí" (peças 1, p. 13-19, e 12, p. 3) . 
7.4.	Essa é a direção que se deve seguir com vistas a apurar se os recursos transferidos pela Funasa foram, de fato, aplicados pelo município de Ibiúna/SP no objeto conveniado e se atingiram, efetivamente, o objetivo pretendido, qual seja, beneficiar diretamente 120 famílias com rede coletora de esgotos, propiciando-lhes melhores condições de saúde, evitando-se, assim, a disseminação de doenças infectocontagiosas em sua população.  
7.5.	Não há novidades nos documentos apresentados pelo recorrente em sede recursal capazes de infirmar as conclusões alvitradas nas instruções de mérito da unidade técnica (peças 25 e 44) , bem como nas conclusões firmadas no Voto condutor do Acórdão recorrido, de lavra do Ministro Bruno Dantas (peça 49) , porquanto demonstrada está nos autos a responsabilidade pessoal do recorrente na incorreta aplicação dos recursos de que trata o Convênio 1.252/2002. 
7.6	Para execução da obra descrita no convênio acima mencionado (Execução de Sistema de Esgotamento Sanitário, consistente na implantação de rede coletora de esgotos no bairro de Piaí) , o município de Ibiúna/SP realizou licitação no exercício de 2004, na modalidade Convite (Carta Convite 72/2004, peça 1, p. 156-162) , com o seguinte objeto: Fornecimento de materiais e mão-de-obra para execução da infraestrutura do Sistema de Tratamento de Esgoto no bairro de Piaí", tendo sagrada vencedora do certame a pessoa jurídica Élcio Ferreira Teodoro - ME, com o valor global de R$ 56.324,07 (peça 1, p. 174) . Em 22/12/2004, o recorrente homologou o procedimento licitatório e adjudicou o objeto à empresa Élcio Ferreira Teodoro - ME (peça 1, p. 176) . Foi assinado o Contrato 48/2004, em 22/11/2004, com a empresa vencedora da licitação (peça 2, p. 98-108) .  
7.7. 	Pelas informações constantes dos subitens 7.3 e 7.6, retro, constata-se que o objeto da licitação e do contrato em comento difere do descrito no termo de convênio firmado entre a Funasa e o município de Ibiúna/SP, bem como com os objetivos indicados no referido ajuste. 
7.8.	Essa mudança de objeto e de objetivos não teve a aprovação da Funasa, ou seja, ela foi adotada unilateralmente pelo município convenente, representado pelo recorrente, e não propiciou aos moradores do bairro de Piaí benefício algum, causando, à toda evidência, prejuízos à saúde das famílias que deveriam ser beneficiadas - porém não o foram - pela instalação da Rede Coletora de Esgoto (RCE) no referido bairro, segundo comentado no subitem 7.3, retro. 
7.9.	Na verdade, pelos elementos constantes dos autos, especialmente nas instruções da unidade técnica do TCU, três seriam os objetos tendentes à implantação do sistema de esgotamento sanitário no bairro de Piaí, município de Ibiúna/SP, a saber, nesta ordem:
a) construção da Estação de Tratamento de Esgoto (ETE) ;
	b) construção da Estação Elevatória de Esgoto (EEE) , em razão do afloramento de rocha no local; e
c) construção de Rede Coletora de Esgoto (RCE) . 
7.10.	Na gestão do recorrente parte dos recursos repassados foi carreada para construção parcial da Rede Coletora de Esgoto (RCE) e parte para a construção também parcial da Estação de Tratamento de Esgoto (ETE) , tornando inconcluso o sistema de esgotamento sanitário no bairro de Piaí, que se mostrou ao final de nenhuma serventia à população local.   
7.11.	No presente caso, é preciso esclarecer que, no limite, seria possível relevar eventual desvio de objeto do convênio firmado com a Funasa, desde que tivessem sido atendidas as seguintes condições:  
	a) que o objeto executado fosse compatível com a finalidade do convênio: implantação de rede de esgotos para melhorar as condições de saúde dos moradores do município de Ibiúna/SP; 
	b) que as obras executadas com recursos do convênio em comento, porém em objeto diverso, propiciassem, concretamente, benefícios aos moradores do município de Ibiúna/SP; e
	c) que os recursos repassados tivessem sido revertidos em benefícios dos munícipes.
7.12.	Nesse sentido tem decidido o TCU, segundo pode-se perceber nos seguintes enunciados da jurisprudência selecionada do Tribunal: 
O desvio de objeto, traduzido no sentido de o objeto ser compatível com a finalidade do convênio, porém distinto do previsto no plano de aplicação, pode ser justificável na ausência de outras irregularidades. (Acórdão 2713/2009-TCU-Plenário, Relator Ministro Valmir Campelo) 
Nos casos de desvio de objeto, desde que mantida a finalidade do gasto, o débito pode ser afastado, sem prejuízo do julgamento pela irregularidade das contas com aplicação de multa. (Acórdão 4437/2020-TCU-Segunda Câmara, Relator Ministro Augusto Nardes) 
A alteração do plano de trabalho sem a anuência do órgão repassador, mas que resulte na aplicação dos recursos na finalidade pactuada e na consecução dos objetivos do convênio, configura desvio de objeto, insuficiente, por si só, para caracterizar a ocorrência de dano ao erário. (Acórdão 4066/2020-TCU-Segunda Câmara, Relatora Ministra Ana Arraes) . 
O desvio de objeto na aplicação dos recursos, desde que mantida a finalidade avençada do gasto, não leva necessariamente à imputação de débito. Conforme o caso, a ocorrência pode levar ao julgamento pela irregularidade das contas, com aplicação de multa aos responsáveis. (Acórdão 5304/2013-TCU-Primeira Câmara, Relator Ministro Valmir Campelo) 
Diante da constatação de desvio de objeto e de aplicação de recursos em prol da municipalidade, no caso de convênios, julga-se regulares com ressalvas as contas dos responsáveis, por entender que tais fatos são causas excludentes de débito. (Acórdão 3366/2011-TCU-Primeira Câmara, Relator Ministro-Substituto Weder de Oliveira) 
Pode ser excluída a imputação de débito, na ocorrência de desvio de objeto do convênio, quando evidenciado que os recursos federais foram revertidos em benefício dos munícipes. (Acórdão 3165/2009-TCU-Segunda Câmara, Relator Ministro Benjamin Zymler) 
7.13. 	No caso vertente, porém, tais condições não se encontram presentes, haja vista que as obras executadas com recursos do convênio (construção de parte da ETE e de parte da RCE) não propiciaram benefício algum à população do bairro de Piaí, porquanto inconclusas e em processo de deterioração, evidenciando que os objetivos do convênio firmado entre a Funasa e o município de Ibiúna/SP não foram atingidos, sujeitando a referida população a todo um processo de disseminação de doenças infectocontagiosas por falta de saneamento básico regular, conforme demonstrado no seguinte trecho, extraído da instrução de mérito da unidade técnica do TCU (peça 44) :
50.	Em resposta à diligência, a Companhia de Saneamento Básico do Estado de São Paulo traz o Ofício 092/2016 RMDT, de 8/9/2016 (peça 43) , no qual informa que, no bairro Piaí em Ibiúna, não existe sistema público de esgotamento sanitário operado pela Companhia.
51.	Em resposta aos questionamentos, o representante da SABESP traz as seguintes informações, transcritas a seguir: 
a) Foram realizadas as ligações domiciliares do sistema de esgotamento sanitário, permitindo, dessa forma, que o esgoto deixasse de correr ao ar livre? 
Resp. Não.
b) Em caso de resposta negativa ao item anterior, qual a destinação final do esgoto do bairro atualmente? 
Resp. Atualmente não há sistema público de esgotos no bairro. As residências utilizam-se de sistemas individuais, como fossas sépticas.
c) Em relação à Estação de Tratamento de Esgoto (ETE) existente, há atualmente alguma serventia para a obra? Existe na ETE algum equipamento destinado ao tratamento de esgoto? 
Resp. As obras da ETE iniciadas no bairro não estão em operação.
d) Houve algum benefício à população do bairro do Piaí da parcela de obras executadas pela Prefeitura de Ibiúna, no âmbito do Convênio 1252/2002 celebrado com a Funasa?
Resp. Não temos pleno conhecimento do assunto (convênio) , porém, as obras carecem de conclusão. A SABESP vem trabalhando no desenvolvimento de projetos e, posteriormente, na busca de recursos, para concluir essa implantação no mais breve tempo.
52.	Dessa forma, constata-se que não houve qualquer benefício trazido à população do bairro do Piaí em Ibiúna em função das obras objeto do Convênio 1252/2002 (Siafi 477072) , firmado entre a Funasa e a Prefeitura da Estância Turística de Ibiúna/SP.  (grifado) 
7.14.	No que diz respeito à execução físico-financeira do convênio, na prestação de contas parcial encaminhada pelo município de Ibiúna/SP à Funasa, consta que teriam sido realizados os seguintes pagamentos à empresa Élcio Ferreira Teodoro - ME, responsável pela execução do objeto contratado com base na licitação realizada mediante a Carta Convite 72/2004, nos termos do Contrato 48/2004, firmado em 22/11/2004 (peças 1, p. 255, e 2, p. 96-108) :
	Cheque
	Nota Fiscal
	Valor - R$
	Data
	Peças

	850001
	29
	1.237,11
	17/6/2005
	1, p. 89, 91 e 127

	850002
	29
	12.843,89
	17/6/2005
	1, p. 89, 91 e 127

	850003
	32
	542,11
	12/7/2005
	1, p. 89, 93 e 135

	850004
	32
	13.538,89
	12/7/2005
	1, p. 89, 93 e 135

	850005
	37
	542,11
	30/8/2005
	1, p. 89, 95 e 142

	850006
	37
	13.538,89
	30/8/2005
	1, p. 89 e 142

	850007
	42
	504,17
	27/10/2005
	1, p. 89, 97 e 150

	85008 (*) 
	42
	12.591,16
	27/10/2005
	1, p. 89, 115 e 150

	TOTAL
		55.338,33
		1, p. 89

7.15.	Ressalte-se que uma parte desses recursos, pelo que se pode extrair dos autos, foi aplicada na construção de tanque aeróbico, base para tanques aeróbicos e poço pulmão, relacionados à construção da Estação de Tratamento de Esgoto (ETE) , e outra parte na construção da Rede Coletora de Esgoto (RCE) , que é o objeto original do Convênio 1.252/2002. 
7.16.	É preciso esclarecer, contudo, que tais obras, por estarem inconclusas e em avançado processo de deterioração, consoante observado pela unidade técnica por ocasião de inspeção realizada no município de Ibiúna/SP, em 27/7/2016 (peça 32) , não têm serventia alguma para a população do bairro de Piaí, devendo, por isso, ser rejeitada a alegação do recorrente de que os recursos teriam sido aplicados regularmente, mantendo-se, em consequência, o débito a ele imputado, com os ajustes adiante sugeridos.   
7.17.	Eis trechos da instrução da unidade técnica de 15/8/2016, exarada como base em achados colhidos durante a inspeção acima mencionada, que estão a corroborar com a conclusão alvitrada no subitem precedente (peça 39) :
32.	A inspeção foi realizada no dia 27/7/2016, com o objetivo de verificar os benefícios trazidos pelas obras do sistema de esgotamento sanitário do Bairro do Piaí, objeto do convênio 1252/2002 celebrado entre a Prefeitura de Ibiúna e a Funasa. Foram analisados os projetos presentes no processo de licitação das obras do sistema de esgotamento sanitário e foi realizada visita in loco aos locais onde foram assentados parcela da tubulação coletora e da construção da Estação de Tratamento de Esgoto (ETE) .
33.	As informações obtidas trazem subsídios para esclarecer os pontos trazidos pelas questões levantadas pelo MP/TCU, que foram as seguintes: 
 (...) 
b)	Existência de benefício à população das obras do sistema de esgotamento sanitário do Bairro do Piaí.
 (...) 
44.	Com relação à segunda questão, em entrevista realizada com o funcionário da Sabesp, encarregado da P.O. de Ibiúna, Sr. Tiago Luís Ramos, ao contrário do que foi descrito na instrução anterior, verificou-se que o esgoto do bairro continuou correndo ao ar livre pois não foi realizada a ligação domiciliar do esgoto pela inexistência de tratamento final. 
45.	Em visita ao bairro do Piaí, acompanhada por funcionário do setor de obras da Prefeitura e por ex-vereador, morador no local, houve a explicação de que o esgoto está sendo lançado na estrutura de águas pluviais, com destinação final nos córregos e rios próximos (fotos na peça 38) .
46.	Em relação à Estação de Tratamento de Esgoto (ETE) , o mesmo funcionário informou que não há nenhuma serventia para a obra, pois não houve a interligação com nenhum sistema de coleta.
47.	Em visita in loco à ETE, verificou-se que foi construída a estrutura de alvenaria, não existindo nenhum equipamento para o tratamento de esgoto, uma vez que não há sistema de coleta, sendo o prédio até alvo de invasão por parte do ocupante do terreno vizinho, que está utilizando o espaço como cocheira para seus cavalos. (fotos na peça 38) .
 (...) (grifado) 
7.18.	Foram apresentados pelo recorrente em sede de recurso de revisão os seguintes documentos (peça 68) : 
a) requisição do recorrente (p. 19) ; 
b) documento Sabesp (p. 20) ; 
c) Ofícios 375/2019, 68/2019 - Câmara Municipal da Estância Turística de Ibiúna (p. 21; 22) ; Ofício 92/19 SABESP (p. 23) ;
d) Lei municipal 894, de 24 de novembro de 2003 (p. 24) ;
e) Lei municipal 887, de 7 de novembro de 2003 (p. 25-26) ; 
f) Mensagem 86/03 - Prefeitura da Estância Turística de Ibiúna (p. 27-28) ;
g) Projeto Lei municipal 322/2003 (p. 29-30) ; 
h) Laudos de Avaliação (p. 31-33) ; e 
	i) Memorial Descritivo, contendo ofícios, certidões, minuta de contrato, metas, dentre outros documentos (p. 34-178) .
7.19.	Esses documentos nem de longe conduzem à conclusão de que os recursos objetos desta tomada de contas especial foram devidamente aplicados e que as obras por eles custeadas foram concluídas e estão servindo à população do bairro de Piaí, em Ibiúna/SP, segundo disposto no Convênio 1.252/2002. São obras imprestáveis aos fins a que se destinavam e a responsabilidade pelos prejuízos causados ao Erário e à população recai diretamente sobre o recorrente, consoante já comentado alhures, à luz do que dispõem os arts. 70, parágrafo único, da Constituição Federal, 93 do Decreto-lei 200/1967 e 66 do Decreto 93.872/1986. Não cabe transferir essa responsabilidade para terceiros, a saber, a SABESP, a Funasa ou aos prefeitos sucessores, consoante pretende o recorrente, pois, no caso, diante da impossibilidade técnica de implantação da Rede Coletora de Esgoto (RCE) , conforme estipulava originalmente o convênio, o recorrente poderia ter devolvido os recursos à Funasa e não executar parcialmente outro objeto (ETE) , sem a anuência da Funasa, o qual, consoante demonstrado nos autos e nesta instrução, está inconcluso e em processo de deterioração, não tendo nenhuma serventia à população de Ibiúna/SP.      
7.20.	Na verdade, os documentos acima mencionados demonstram claramente a busca pela assinatura de convênio e de contrato de programa de serviços públicos de abastecimento de água e de esgotamento sanitário no município de Ibiúna/SP, a serem firmados entre o referido município e a Companhia de Saneamento Básico do Estado de São Paulo - SABESP, nos termos das minutas de convênio e de contrato consubstanciadas na peça 68, p. 55-95. 
7.21.	Cabe anotar que nesse processo de parceria entre o município de Ibiúna/SP e a SABESP não há a indicação de que seriam utilizados recursos da União, especialmente recursos provenientes do Convênio 1.252/2002, objeto desta tomada de contas especial, devendo-se reconhecer, inclusive, que tal parceria não se traduz no afastamento da responsabilidade do recorrente pelas irregularidades indicadas nesta tomada de contas especial.   
7.22.	Ressalte-se que os demais documentos descritos no subitem 7.18, retro, fazem parte do conjunto de atos necessários e anteriores à assinatura do convênio e do contrato mencionado no subitem 7.20, acima, não tendo relação alguma com a aplicação dos recursos financeiros transferidos ao município de Ibiúna/SP com base no Convênio 1.252/2002. Essa é a verdade material que sobressai dos autos e dela não se pode afastar.
7.23.	Assim, consoante já afirmado anteriormente, essa documentação não tem o poder de impor a reforma do acórdão recorrido.
7.24.	No que diz respeito aos documentos consubstanciados nas peças 106-108, também não devem ser acolhidos como meio de provas válidas para elisão das irregularidades atribuídas ao recorrente, pelos motivos a seguir apresentados. 
7.25.	Relativamente à "Comunicação de Furto" à Polícia Militar do Estado de São Paulo", datada de 3/10/2014 (peça 107) , ela não tem o poder de impor a reforma do acórdão recorrido, pelas seguintes razões: 
	a) ela não indica quais documentos e equipamentos foram subtraídos da sede da Prefeitura; 
	b) ela está embasada em meras conjecturas de que funcionários da Prefeitura teriam subtraídos documentos e equipamentos, sem, contudo, ter sido apresentada posteriormente à Polícia Militar a relação dos documentos e equipamentos supostamente furtados, bem assim os autores do furto, conforme exigência constante da própria "Comunicação de Furto"; e
	c) não foi apresentado o Boletim de Ocorrência, que somente seria lavrado após a adoção, pelo recorrente, das medidas elencadas na alínea precedente. 
7.26.	No que diz respeito às declarações constantes das peças 106 e 108, é preciso levar em conta a jurisprudência do TCU sobre essa questão, que se assenta no princípio de que declaração de terceiros têm baixo valor probatório, pois faz prova apenas da existência da declaração, mas não do fato declarado, competindo ao interessado demonstrar a veracidade do alegado, segundo se depreende dos seguintes enunciados da jurisprudência selecionada do TCU:
No âmbito do TCU, a declaração de terceiros tem baixo valor probatório, pois faz prova apenas da existência da declaração, mas não do fato declarado, competindo ao interessado demonstrar a veracidade do alegado. (Acórdão 2834/2015-TCU-Segunda Câmara, Relator Ministro Augusto Nardes) . 
Declarações de terceiros, isoladamente, não são suficientes para comprovar a regular aplicação dos recursos federais transferidos por meio de convênio, possuem baixa força probatória e provam somente a existência da declaração, mas não o fato declarado, competindo ao interessado demonstrar a veracidade do alegado. (Acórdão 1423/2019-TCU-Plenário, Relator Ministro Raimundo Carreiro) .
O TCU não pode formar convicção acerca de gestão de recursos públicos calcado tão somente nas declarações dos responsáveis sem a devida comprovação por meio de documentos. (Acórdão 1001/2011-TCU-Plenário, Relator Ministro Valmir Campelo) .
O valor probatório de declarações de terceiros é deveras reduzido, sobretudo quando estão desacompanhadas de elementos capazes de estabelecer o nexo de causalidade entre o desembolso dos recursos recebidos mediante convênio e os comprovantes de despesas apresentados. (Acórdão 654/2009-TCU-Segunda Câmara, Relator Ministro Benjamin Zymler) .
7.27.	Especificamente no que se refere à declaração firmada pelo sr. Élcio Ferreira Teodoro (peça 106) , convém ressaltar que ela contém alto grau de parcialidade e depõe contra o recorrente e também contra o próprio declarante, haja vista que: 
	a) o declarante, a despeito de ter sido servidor da Prefeitura Municipal de Ibiúna/SP no período de 2009 a 2016, com atuação no setor de convênios, alega dificuldades na obtenção de documentos e informações que estavam, direta ou indiretamente, sob sua guarda, porém não apresenta provas que possam corroborar com tal declaração; 
	b) o declarante não apresenta provas de que a execução do Convênio Funasa 1.252/2002 teria ficado a cargo da SABESP a partir de 2013, consoante declarado; 
	c) o declarante não apresenta provas de que documentos relacionados à execução do convênio em comento teriam sido extraviados, sendo importante esclarecer que o declarante, na condição de proprietário  empresa Élcio Ferreira Teodoro - ME, contratada pelo município de Ibiúna para executar as obras de que trata o Convênio 1.252/2002 (Contrato 48/2004, peça 2, p. 96-108) , poderia se utilizar dos serviços organizados de contabilidade da sua empresa para colacionar aos autos eventuais documentos que, segundo ele, teriam sido extraviados dos arquivos da Prefeitura; e 
	d) o declarante, indiretamente, como proprietário da empresa Élcio Ferreira Teodoro - ME, CNPJ 05.217.141/20001-84, contratada para execução do objeto conveniado (Contrato 48/2004, peça 2, p. 96-108) , beneficiou-se dos recursos repassados ao município de Ibiúna/SP, com base no Convênio 1.252/2002, uma vez que a empresa, da qual era proprietário, recebeu do referido município, em 2005, o valor total de R$ 55.338,33 para a execução das obras indicadas no citado ajuste (peça 1, p.79) , consoante demonstrativo descrito no subitem 7.14, retro, havendo, neste caso, claro conflito de interesse e parcialidade explícita.
7.28.	No que diz respeito à declaração firmada pelo sr. César Augusto Silva Fernando, ex-Secretário Municipal de Desenvolvimento Urbano do município de Ibiúna/SP, no período de 10/2014 a 12/2016 (peça 108) , ela também não tem o poder de produzir efeito algum em relação à aplicação dos recursos objetos do convênio sob análise, porquanto desacompanhadas de provas capazes de confirmar os fatos relatados, especialmente porque:  
	a) o declarante não informa em qual gestão do recorrente as obras objetos do Convênio 1.252/2002 teriam sido executadas pela SABESP e em que medida, lembrando que tais obras tinham sido contratadas para serem executadas pela empresa Élcio Ferreira Teodoro - ME, segundo detalhado no subitem 7.10, alíneas "d" e "e", retro;  
	b) o declarante não informa se ele participou da administração do recorrente durante a execução das obras objetos do convênio em questão (de 30/6/2005 a 21/3/2006, peça 1, p. 81) e qual era a sua atribuição em relação a essa questão, informações essas que poderiam sinalizar, pelo menos em tese, conhecimento dos fatos por ele declarados;   
	c) o declarante não colaciona provas documentais que possam atestar que as obras objetos do convênio estavam efetivamente a cargo da SAPESB, a despeito de o Convênio 1.252/2002 ter sido firmado entre a Funasa e o município de Ibiúna/SP, cabendo a este a execução do objeto conveniado, tanto é assim que contratou a empresa Élcio Ferreira Teodoro - ME para esse mister, consoante alhures demonstrado; e
	d) o declarante não anexa à declaração cópia do suposto convênio firmado entre a SABESP e o município de Ibiúna/SP para a execução do Convênio 1.252/2002 a partir de 2013.
7.29	Não procede também a alegação descrita no subitem 6.1, alínea "b", de que a responsabilidade pela execução das obras do convênio em questão era da Companhia de Saneamento Básico do Estado de São Paulo - SABESP e não do município de Ibiúna/SP, pelos seguintes motivos:
	a) o Convênio 1.252/2002 foi firmado entre a Funasa e o município de Ibiúna/SP, sem a interveniência da SABESP, e a responsabilidade pela execução do objeto conveniado era exclusivamente do município convenente (peça 12, p. 3) ; e
	b) o município de Ibiúna/SP contratou a empresa Élcio Ferreira Teodoro - ME (Contrato 48/2004) para execução do objeto conveniado (peça 2, p. 96-108) , não havendo, portanto, base jurídica para transferir a responsabilidade pela execução das obras à SABESP. 
7.30.	De igual modo, não procede a alegação de que trata o subitem 6.1, alínea "c", retro, de que a responsabilidade pela inconclusão das obras do convênio em tela deve ser atribuída exclusivamente aos sucessores do recorrente no cargo de prefeito municipal de Ibiúna/SP, que, por inércia, não deram continuidade na execução das obras previstas no ajuste. 
7.31.	No presente caso, é preciso considerar que após as transferências dos recursos financeiros pela Funasa ao município de Ibiúna/SP, ocorridas em 30/7/2003 e 7/1/2004, o recorrente teve todo o seu segundo mandato como prefeito do município, que foi de 2004 a 2008, para adotar as medidas cabíveis com vistas ao integral cumprimento do objeto conveniado, porém não o fez. Demais, é preciso lembrar que o recorrente retornou ao cargo de prefeito em 2014 e não há nos autos informações sobre quais providências teriam sido por ele adotadas para conclusão das obras em questão. 
7.32.	Portanto, não há como aceitar a tentativa do recorrente de transferência de responsabilidade pela inconclusão das obras objetos do convênio para seus sucessores.    
7.33.	Não procedem do mesmo modo as alegações recursais descritas no subitem 6.1, alíneas "d", "e", "f' e "g", apresentadas com o objetivo de afastar a responsabilidade do recorrente em relação aos fatos irregulares a ele imputados, haja vista que:  
	a) a realização de vistoria pela Funasa para verificar a execução do Convênio 1.252/2002 poucos meses após o fim do mandato de prefeito do recorrente não constitui fator impeditivo para apuração dos fatos, identificação dos responsáveis e quantificação do dano causado ao Erário;
	b) a prestação de contas parcial apresentada pelo recorrente demonstrou que houve a alteração unilateral do objeto conveniado, isto é, sem a prévia e devida autorização do concedente, e que somente parte dos recursos teria sido aplicada, cujas obras, contudo, consoante alhures demonstrado, não trouxeram benefício algum à população do bairro de Piaí, porquanto inconclusas e imprestáveis aos fins a que se destinavam, razão pela qual, diversamente do alegado, configurada está a ocorrência de prejuízo ao Erário; 
	c) em razão do Parecer do Ministério Público junto ao TCU, representado pelo Subprocurador-Geral Lucas Rocha Furtado, a unidade técnica realizou inspeção no município de Ibiúna/SP e constatou que parte dos recursos repassados pela Funasa foi empregado em obras que, por estarem inconclusas e inservíveis, não trouxeram benefícios à população de Piaí, descumprindo, assim, os termos do Convênio 1.252/2002; e
	d) a responsabilidade pela comprovação da boa e regular aplicação dos recursos objetos do convênio em comento era exclusiva do recorrente e não dos prefeitos sucessores, considerando que os recursos transferidos foram administrados e gastos durante as suas gestões (2000 a 2004 e 2004 a 2008) , conforme consta da prestação de contas parcial encaminhada à Funasa em 16/3/2006 (peça 1, p. 77-196) , exceto quanto ao valor de R$ 14.651,17, segundo disposto nos subitens 7.37 ao 7.39, adiante. 
7.34.	Neste ponto, cabe discorrer sobre o valor do débito imputado ao recorrente. Foram repassadas ao município de Ibiúna por força do Convênio 1.252/2002, as seguintes importâncias, totalizando R$ 69.989,50 (peça 1, p. 320 e 331) :
a) R$ 39.994,00, em 30/7/2003; e
b) R$ 29.995,50, em 7/1/2004. 
7.35.	Desse total, pode-se admitir como aplicado o valor de R$ 55.338,33 na construção de parte da Estação de Tratamento de Esgotos (ETE) e parte da construção da Rede Coletora de Esgoto (RCE) . Essas obras, contudo, consoante demonstrado alhures, estão inconclusas e em processo de deterioração, sem serventia alguma à população do bairro de Piaí, motivo pelo qual o referido valor deve ser ressarcido aos cofres da Funasa pelo recorrente. 
7.36.	Por fim, há na instrução de mérito da unidade técnica, de 29/9/2016 (peça 44) , a seguinte informação: 
22. Os extratos bancários presentes aos autos [peça 15] trouxeram a informação de que o saldo do recurso repassado pela Funasa foi utilizado em objeto não relacionado ao convênio, não havendo documento comprovando a sua devolução como previsto na legislação correlata, o que impossibilita o lançamento como crédito no cálculo do saldo do valor devido.
7.37.	Do total repassado pela Funasa (R$ 69.989,50) , deixou de ser empregado no objeto conveniado a quantia original de R$ 14.651,17 (R$ 69.989,50 - R$ 55.338,33) que, somada ao valor de rendimentos obtidos em aplicações financeiras dos recursos transferidos (R$ 9.900,66) , atinge a cifra de R$ 24.551,83. Esse valor deveria ter sido devolvido à Funasa, porém não há comprovante nos autos indicando essa devolução. 
7.38.	Entretanto, diferentemente do que foi decidido no Acórdão recorrido, é plausível conceber que do total repassado (R$ 69.989,50) deve-se abater do débito a ser imputado ao recorrente a importância original de R$ 14.651,17, porquanto não há provas nos autos de que eventual aplicação desse valor em objeto diverso do previsto no convênio tenha sido realizada pelo recorrente. Não havendo provas nesse sentido, a responsabilidade pela devolução do valor à Funasa seria do município ou de um dos prefeitos sucessores que eventualmente tenha utilizado tais recursos. 
7.39.	Contudo, considerando o tempo decorrido, não seria cabível a realização de citação do município ou dos prefeitos sucessores neste momento para que apresentassem alegações de defesa e/ou recolhessem aos cofres da Funasa o referido valor, à luz do disposto no art. 6º, inciso II, da IN/TCU.
7.40.	Dessa forma, o débito remanescente a ser imputado ao recorrente restaria configurado nos seguintes termos, devendo ser alterado o subitem 9.2 do Acórdão 4666/2017-TCU-Primeira Câmara, Relator Ministro Bruno Dantas, que passaria a ter a seguinte composição:    
	VALOR ORIGINAL (R$) 
	DATA DA OCORRÊNCIA

	39.994,00
	30/7/2003

	15.344,33
	7/1/2004

INFORMAÇÕES ADICIONAIS
8.	Há processo de cobrança executiva (TC Processo 023.264/2017-9) . 
8.1.	Caso haja a redução do débito imputado ao recorrente, consoante adiante proposto, deve-se dar ciência ao Ministério Público junto ao TCU, responsável pelo controle dos processos de cobrança executiva, para que, no âmbito de suas atribuições, adote as providências cabíveis.  
CONCLUSÃO
9.	Das análises anteriores, conclui-se que:
	a) não houve a ocorrência da prescrição quinquenal da pretensão ressarcitória fundada em decisão do TCU, de que trata a Lei 9.873/1999, nem mesmo a prescrição intercorrente prevista no art. 1º, § 1º, da referida Lei;  
	b) os documentos acostados aos autos com o recurso de revisão não têm o condão de alterar a conclusão exarada no acórdão recorrido no que diz respeito à responsabilidade do recorrente em relação à aplicação irregular de parte dos recursos transferidos pela Funasa com base no Convênio 1.252/2002;  
	c) a responsabilidade pela execução das obras do convênio em questão era do município de Ibiúna/SP e não da Companhia de Saneamento Básico do Estado de São Paulo - SABESP, nos termos previstos no Convênio 1.252/2002 e no Contrato firmado entre o referido município e a empresa Élcio Ferreira Teodoro - ME; 
	d) parte dos recursos financeiros transferidos com base no Convênio 1.252/2002 foi aplicada na construção da Estação de Tratamento de Esgotos (ETE) e parte na construção de Rede Coletora de Esgotos (RCE) , atingindo o montante de R$ 55.338,33, havendo parcial desvio do objeto conveniado; 
	e) as obras custeadas com recursos do convênio em comento não foram concluídas, são inservíveis para os fins a que se destinavam e não trouxeram benefício algum aos moradores do bairro de Piaí, cabendo ao recorrente o dever de ressarcir os cofres da Funasa o valor original de R$ 55.338,33; 
	f) a responsabilidade pela inconclusão da obra objeto do convênio em tela não deve ser atribuída aos sucessores do recorrente no cargo de prefeito municipal de Ibiúna/SP; e
	g) as alegações recursais apresentadas pelo recorrente são improcedentes e não impõem a reforma do acórdão recorrido no que diz respeito à sua responsabilização pelo dano causado ao Erário, havendo, contudo, redução do débito a ele imputado.
9.1.	Com base nas conclusões acima, propõe-se conhecer do recurso e, no mérito, dar-lhe provimento parcial para redução do débito imputado ao recorrente, nos termos constantes da proposta de encaminhamento adiante.
PROPOSTA DE ENCAMINHAMENTO 
10.	Diante do exposto, submete-se à consideração superior a presente análise do recurso de revisão interposto pelo sr. Fábio Bello de Oliveira contra o Acórdão 4666/2017-TCU-Primeira Câmara, propondo-se, com fundamento nos arts. 32, inciso III, e 35, da Lei 8.443/1992 c/c o art. 288 do RI/TCU: 
	a) conhecer do recurso e, no mérito, dar-lhe provimento parcial para reduzir o valor do débito de que trata o subitem 9.2 do acórdão, que passaria a ter a seguinte composição: 
	VALOR ORIGINAL (R$) 
	DATA DA OCORRÊNCIA

	39.994,00
	30/7/2003

	15.344,33
	7/1/2004

b) dar ciência da decisão que vier a ser adotada ao recorrente e aos demais interessados.      
É o relatório.

Hugo Vasconcelos Loula (OAB/BA 48.360), Fernando Gaião Torreão de Carvalho (OAB/DF 20.800) e outros.

RECURSO DE REVISÃO EM TOMADA DE CONTAS DA UNIÃO. CONHECIMENTO. PROVIMENTO PARCIAL. REDUÇÃO DO VALOR DO DÉBITO INICIALMENTE IMPUTADO. CIÊNCIA.

TOMADA DE CONTAS ESPECIAL (TCE)

Secretaria de Recursos (Serur).

Em apreciação, recurso de revisão interposto por Fábio Bello de Oliveira (peça 68) , exprefeito do município de Ibiúna/SP, nas gestões de 2000 a 2004 e de 2004 a 2008, contra o Acórdão 4666/2017-TCU-Primeira Câmara, verbis (peça 48) :
9.1. considerar Fábio Bello de Oliveira (...) revel, (...) ;
9.2. julgar irregulares as contas de Fábio Bello de Oliveira (...) , prefeito municipal de Ibiúna/SP à época da transferência dos recursos, (...) , e condená-lo ao pagamento das importâncias abaixo especificadas, atualizadas monetariamente e acrescidas dos juros de mora, (...) :
	VALOR ORIGINAL (RS) 
	DATA DA OCORRÊNCIA

	39.994,00
	30/7/2003

	29.995,50
	7/1/2004

Originalmente, o processo versa sobre tomada de contas especial instaurada pela Fundação Nacional de Saúde (Funasa) em nome do Sr. Fábio Bello de Oliveira, em razão da impugnação total das despesas realizadas com recursos do Convênio 1.252/2002 (Siafi 477072) , firmado entre a Funasa e o município de Ibiúna/SP, em 17/12/2002, tendo por objeto a execução de sistema de esgotamento sanitário no bairro do Piaí (peça 12, p. 3) . A vigência da avença foi prorrogada dezessete vezes (peça 12, p. 10-62) , expirando, em 22/8/2014, o prazo para a prestação de contas final junto à Funasa. 
A Funasa repassou a importância de R$ 69.989,50 ao município de Ibiúna/SP, correspondente a 70% do total previsto de R$ 99.985,00, mediante duas ordens bancárias creditadas na conta específica do convênio em 30/7/2003, no valor de R$ 39.994,00 (peça 1, p. 320) , e em 7/1/2004, no valor de R$ 29.995,50 (peça 1, p. 331) . 
O município de Ibiúna/SP, durante a gestão do recorrente, encaminhou à Funasa a prestação de contas parcial do convênio (peça 1, p. 77-196) , indicando a realização de despesas no montante de R$ 55.338,33 (peça 1, p. 79) . 
O TCU, mediante o Acórdão 2166/2021-TCU-Plenário (peça 117) , conheceu dos embargos de declaração interposto pelo recorrente em face do Acórdão 1696/2020-TCU-Plenário, e decidiu restituir os autos à Secretaria de Recursos para proceder à análise da documentação juntada pelo Sr. Fábio Bello de Oliveira, desde a peça 68, incluída como recurso de revisão.  
Preliminarmente, o recorrente alega ter ocorrido a prescrição da pretensão ressarcitória do TCU sob o regime da Lei 9.873/1999.
No mérito, o recorrente argumenta, em apertada síntese, que (peça 68, p. 1-178) :
a) os novos documentos trazidos aos autos (peças 68 e 106-108) comprovariam a ausência de sua responsabilidade pela inexecução parcial do objeto conveniado, eis que decorrente de fatos alheios à sua vontade, e que os recursos financeiros repassados e utilizados durante as suas duas gestões como prefeito de Ibiúna/SP (2000 a 2004 e de 2004 a 2008) estão em consonância com a execução física das obras executadas;
	b) a responsabilidade pela execução das obras do convênio em questão era da Companhia de Saneamento Básico do Estado de São Paulo (Sabesp) e não do município de Ibiúna/SP, a despeito de o convênio ter sido firmado entre o referido município e a Funasa, devendo, por isso, ser atribuída à Sabesp a responsabilidade pelo não atingimento dos objetivos constantes do Convênio 1.252/2002; 
	c) a responsabilidade pela inconclusão das obras do convênio em tela deve ser atribuída exclusivamente aos sucessores do recorrente no cargo de prefeito de Ibiúna/SP, que, por inércia, não deram continuidade na execução das obras previstas no ajuste; 
	d) a última vistoria realizada pela Funasa para apuração dos fatos relacionados ao Convênio 1.252/2002, objeto desta tomada de contas especial, foi em 19/5/2009, quando o recorrente já não era mais o prefeito de Ibiúna/SP; 
	e) durante as suas duas gestões como prefeito (2000 a 2004 e 2004 a 2008) foram prestadas as contas parciais relativas à execução do objeto do convênio em questão, que estava condizente com os recursos liberados, atendendo o interesse público e não causando prejuízo algum ao Erário; 
	f) o Parecer do Ministério Público junto ao TCU, representado pelo Subprocurador-Geral Lucas Rocha Furtado, constatou que foram realizadas obras e benfeitorias custeadas com recursos do convênio e que essa questão deveria ser reexaminada pela unidade técnica do Tribunal; 
	g) houve no presente caso ferimento ao princípio da isonomia uma vez que os prefeitos sucessores não foram chamados aos autos para responder pelas irregularidades perpetradas durante suas gestões, especialmente quanto à não conclusão das obras objetos do Convênio 1.252/2002, iniciadas durante as gestões do recorrente (2000 a 2004 e 2004 a 2008) . 
Por fim, o recorrente pede o provimento do recurso para que:
	a) suas contas sejam julgadas regulares, com exclusão do débito a ele imputado;
	b) seja dado prosseguimento à tomada de contas especial em nome da Companhia de Saneamento Básico do Estado de São Paulo - SABESP, responsável pela execução do convênio firmado com a Funasa; e
	c) seja oficiado o Juízo do processo de execução dando-lhe ciência de que o título executivo decorrente do acórdão recorrido não tem validade. 
A Secretaria de Recursos (Serur) , após analisar os argumentos e a documentação apresentada em sede recursal, propôs, em pareceres uníssonos (peças 134 a 136) , conhecer do recurso para, no mérito, dar-lhe provimento parcial, a fim de reduzir o débito de R$ 69.989,50 para o montante de R$ 55.338,33, em valores históricos.
O representante do Ministério Público junto ao Tribunal de Contas da União (MPTCU) , Subprocurador-Geral Lucas Rocha Furtado, anuiu ao encaminhamento sugerido pela Serur (peça 137) .
Conheço do recurso interposto, vez que foram satisfeitos os requisitos de admissibilidade dispostos nos arts. 32, inciso IIII, e 35 da Lei 8.443/1992.
No mérito, manifesto minha concordância com os pareceres elaborados pela Serur, que teve anuência do MPTCU, transcritos no relatório precedente, razão pela qual adoto os argumentos e as conclusões por eles externados como minhas razões de decidir, sem prejuízo das considerações que passo a expor.
Do instituto da prescrição
Friso, inicialmente, que o instituto da prescrição das pretensões punitiva e de ressarcimento foi regulamentado nos termos da Resolução TCU 344/2022, de maneira que a ocorrência da prescrição deverá ser aferida, consoante disposto no art. 10 da citada resolução, em todos os processos em tramitação neste Tribunal, à exceção daqueles já remetidos aos órgãos ou às entidades competentes para fins de cobrança judicial.
Segundo o art. 9º da Resolução TCU 344/2022, a interposição de recurso de revisão, caso dos presentes autos, dá origem a um novo processo de controle externo para fins de incidência dos prazos prescricionais. Já o art. 18 do mesmo normativo determina que a análise da prescrição "aplica-se somente aos processos nos quais não tenha ocorrido o trânsito em julgado no TCU até a data de publicação".
Não obstante isso, a análise dos presentes autos demonstra que não se operou a prescrição em nenhuma das etapas do processo, conforme se verifica a seguir.
O art. 2º da Resolução TCU 344/2022 fixou o prazo de cinco anos para caracterizar a ocorrência da prescrição punitiva e de ressarcimento em processos de controle externo, enquanto o art. 4º, incisos I a V, do referido normativo estabeleceu o termo inicial para início de contagem.
No presente caso sob análise, aplica-se a hipótese prevista no art. 4º, inciso II, da Resolução TCU 344/2022, a contar da data de 16/3/2006 referente à apresentação da prestação de contas pelo município de Ibiúna/SP à Funasa, mediante o Ofício 14/2006 (peça 1, p. 77) . 
Quanto à hipótese de interrupção prevista no art. 5º, inciso II, da Resolução TCU 344/2022, podem ser considerados atos inequívocos de apuração dos fatos adotados pela Funasa, entre outros:
Oficio 610/GAB COORD. EQ. CONV./CORE-SP/FUNASA, de 2/5/2006, reiterado pelo Oficio 764/GAB COORD. EQ. CONV./CORESP/FUNASA, de 2/6/2006, solicitando cópias dos extratos bancários de movimentação e de aplicação dos recursos no mercado financeiro no período de junho/2003 a junho/2004 (peça 1, p. 312) ;
Parecer de Visita Técnica Parcial realizada em 4/12/2006 (peça 1, p. 259-269) ;
Ofício 1.665/SENSP/CORE-SP/FUNASA, de 21/12/2006 (peça 1, p. 271) , solicitando toda a documentação faltante do projeto do convênio em tela, conforme informado no Parecer de Visita Técnica Parcial, bem como cópia do protocolo de recebimento desses documentos se houver;
Relatório de Visita Técnica Final, datado de 5/7/2007 (peça 1, p. 277-287) , relativo à visita efetuada em 4/6/2007, tendo sido constatado que não houve alterações desde a visita técnica anterior;
Parecer Financeiro 77/2007, de 23/7/2007 (peça 1, p. 307-309) , no qual a Funasa considera a análise da prestação de contas como pendente, em função da ausência de extratos bancários;
Ofício 752/EQ.CONVÊNIOS/CORE-SP/FUNASA, de 23/7/2007 (peça 1, p. 312-314) , solicitando cópias dos extratos bancários de movimentação e de aplicação dos recursos no mercado financeiro no período de junho/2003 a junho/2004;
Ofício 791/ EQ.CONVÊNIOS/CORE-SP/FUNASA, de 1/8/2007 (peça 1, p. 372-378) , solicitando que o Convenente depositasse na conta corrente específica o valor de R$ 3.193,48 e enviasse cópia do comprovante e do extrato bancário com o crédito;
Ofício 300/2009/EQUIPE DE CONVÊNIOS/CORE-SP, de 15/5/2009, (peça 2, p. 24) informa a realização de verificação in loco do Convênio 1.252/2002, prevista para 19/5/2009;
Relatório de Verificação in loco 11/2009, de 22/5/2009 (peça 2, p. 28-38) ;
Relatório da Visita Técnica Intermediária, de 15/6/2009 (peça 2, p. 40-46) ;
Ofício 595/EQUIPE DE CONVÊNIOS/CORE-SP, de 20/8/2009 (peça 2, p. 50) , a Funasa envia informações acerca da visita realizada e solicita a documentação mencionada no Relatório da Visita Técnica Intermediária, dando o prazo de 15 dias para sanar as irregularidades/impropriedades apontadas;
Parecer Técnico 0098/SENSP, de 10/12/2009 (peça 2, p. 184) ;
Parecer Financeiro 06/2011, de 8/2/2011 (peça 2, p. 192-198) , em que a Funasa se manifesta pela não aprovação da prestação de contas com ressarcimento ao Tesouro Nacional no valor de R$ 69.989,50 da concedente e R$ 9.900,66 referente a rendimentos da aplicação de recursos no mercado financeiro;
Ofício 253/SUEST/SP/SECON, recebido em 16/2/2011 pela Prefeitura de Ibiúna/SP, notificando o prefeito, à época, da não aprovação da prestação de contas e solicitando a devolução do recurso repassado (peça 2, p. 200-202) .
Ainda na fase interna, referido prazo prescricional foi interrompido pela elaboração do Relatório de Tomada de Contas Especial, de 23/7/2014 (peça 2, p. 282-292) , por constituir ato inequívoco de apuração dos fatos, conforme prevê o art. 5º, inciso II, da Resolução TCU 344/2022.
Autuada a presente TCE, no âmbito do TCU, ocorreram novas interrupções do prazo prescricional em razão da instrução técnica de 17/6/2015 (peça 2, p. 1-6) , 6/8/2015 (peça 13) , 27/10/2015 (peça 19, p. 1-11) , 26/2/2016 (peça 25, p. 1-5) , 15/8/2016 (peça 39, p. 1-7) , e 29/9/2016 (peça 44, p. 1-8) .
Em 13/6/2017, o TCU julgou o mérito das presentes contas, nos termos do Acórdão 4666/2017-TCU-Primeira Câmara (peça 48) .
A partir de então, em face da referida deliberação, foi interposto recurso de revisão protocolado em 20/2/2020 (peça 68) , apreciado em 27/5/2020, conforme Acórdão 1307/2020-TCU-Plenário (peça 74) , que não conheceu do recurso de revisão por não atender aos requisitos específicos de admissibilidade previstos no Regimento Interno do TCU.
Em 1/7/2020, o TCU rejeitou, mediante o Acórdão 1696/2020-TCU-Plenário (peça 85) , os embargos de declaração opostos em face do Acórdão 1307/2020-TCU-Plenário.
O TCU, por meio do Acórdão 2166/2021-TCU-Plenário, de 15/9/2021 (peça 117) , conheceu e acolheu os embargos de declaração opostos por Fábio Bello de Oliveira, conferindo-lhes efeitos infringentes, para tornar insubsistentes os Acórdão 1696/2020-TCU-Plenário e 1.307/2020-TCU-Plenário. Além disso, restituiu os autos à Secretaria de Recursos para que procedesse à análise da documentação juntada aos autos pelo ex-gestor, desde a peça 68.
Do exposto, concluo que não ocorreu a prescrição da pretensão punitiva e de ressarcimento, tendo em vista não ter sido observado o transcurso do prazo de cinco anos desde a data de 16/3/2006 referente à apresentação da prestação de contas pelo município de Ibiúna/SP à Funasa (peça 1, p. 77) , interregno temporal este que foi interrompido pelos eventos processuais mencionados nos itens anteriores, de acordo com a Resolução TCU 344/2022.
Registro, também, que não ocorreu a prescrição intercorrente, aquela observada no curso do processo, conforme disposto no art. 8º da Resolução TCU 344/2022, visto que a presente TCE não permaneceu inerte por mais de três anos, em razão dos marcos interruptivos já mencionados nos itens anteriores.
Entretanto, em relação à pretensão punitiva, registro que, quando do julgamento mediante o Acórdão 4666/2017-TCU-Primeira Câmara (peça 48) , não existia a Resolução TCU 344/2022 regulamentando, no âmbito deste TCU. Naquela oportunidade, com base no entendimento do Acórdão 1441/2016-TCU-Plenário, foi considerada a ocorrência da prescrição da pretensão punitiva, pelo relator a quo (peça 50, p. 10; e peça 49, p. 2) . Assim sendo, em observância ao princípio da non reformatio in pejus, positivado na legislação infraconstitucional no art. 617 do Código de Processo Penal, entendo que deve ser mantida a aferição que considerou a ocorrência da prescrição da pretensão punitiva, nos termos do Acórdão 4666/2017-TCU-Primeira Câmara.
Do recurso de revisão
Passo, então, a abordar o mérito da matéria.
O objeto do Convênio 1.252/2002 foi definido como sendo a "Execução de Sistema de Esgotamento Sanitário, através da execução de rede coletora de esgotos no bairro de Piaí", para "beneficiar 120 famílias diretamente, levando melhores condições de saúde a todo o bairro do Piaí" (peças 1, p. 13-19, e 12, p. 3) . E, para atingir esse objetivo a Funasa repassou ao município de Ibiúna/SP o valor de R$ 69.989,50, creditado na conta específica do convênio, conforme registrei no item 3 deste voto, em duas parcelas, nas datas de 30/7/2003 e em 7/1/2004.
De acordo com a documentação acostada aos autos, o município de Ibiúna/SP, para execução do objeto do Convênio 1.252/2002, realizou licitação no exercício de 2004, na modalidade Convite (Carta Convite 72/2004) , tendo por objeto o "Fornecimento de materiais e mão-de-obra para execução da infraestrutura do Sistema de Tratamento de Esgoto no bairro de Piaí" (peça 1, p. 156162) .
Sagrou-se vencedora do referido certame a pessoa jurídica Élcio Ferreira Teodoro - ME, com o valor de R$ 56.324,07, conforme grade comparativa das propostas, datada de 8/12/2004 (peça 1, p. 172) e julgamento da proposta, de 20/12/2004 (peça 1, p. 174) . Em 22/12/2004, o Sr. Fábio Bello de Oliveira homologou o procedimento licitatório e adjudicou o objeto à empresa Élcio Ferreira Teodoro - ME (peça 1, p. 176) .
Entretanto, na data de 22/11/2004, ou seja, 30 dias antes da homologação e adjudicação do resultado da Carta Convite 72/2004, o município de Ibiúna/SP já havia assinado com a empresa Élcio Ferreira Teodoro - ME, vencedora da mencionada licitação, o Contrato 48/2004 (peça 1, p. 182-194; e peça 2, p. 98-108) e emitido a ordem de início dos serviços (peça 1, p. 196) .
Conforme ressaltado pela unidade instrutora, o objeto da Carta Convite 72/2004 e do Contrato 48/2004 difere daquele descrito no Convênio 1.252/2002 firmado entre a Funasa e o município de Ibiúna/SP, bem como da justificativa da proposta do referido ajuste. Além disso, na especificação dos bens adquiridos, produzidos ou construídos, constante do Anexo XII da Prestação de Contas parcial enviada à Funasa pelo município de Ibiúna/SP relativa ao valor de R$ 55.338,33, está registrado "construção de tanque anaeróbio, base para tanques aeróbios, poço pulmão" (peça 1, p. 83) .
Na relação de pagamentos (peça 1, p. 255) , Anexo XI da Prestação de Contas parcial enviada à Funasa pelo município de Ibiúna/SP, constam os valores pagos no montante de R$ 55.338,33 à empresa Élcio Ferreira Teodoro - ME, responsável pela execução do objeto contratado com base na licitação realizada mediante a Carta Convite 72/2004, nos termos do Contrato 48/2004, firmado em 22/11/2004, conforme quadro a seguir:
	Cheque
	Nota Fiscal
	Valor
 (R$) 
	Data
	Peças
	Descrição

	850001
	29
	1.237,11
	17/6/2005
	1, p. 89, 91 e 127
	Estação de tratamento de esgoto do bairro Piaí, fornecimento de material e mão-de-obra para infraestrutura (peça 1, p. 129) 

	850002
	29
	12.843,89
	17/6/2005
	1, p. 89, 91 e 127
	
	850003
	32
	542,11
	12/7/2005
	1, p. 89, 93 e 135
	Estação de tratamento de esgoto do bairro Piaí, fornecimento de material e mão-de-obra para infraestrutura (peça 1, p. 136) 

	850004
	32
	13.538,89
	12/7/2005
	1, p. 89, 93 e 135
	
	850005
	37
	542,11
	30/8/2005
	1, p. 89, 95 e 142
	Infraestrutura ETE Piaí, fornecimento de material e mão-de-obra para infraestrutura (peça 1, p. 144) 

	850006
	37
	13.538,89
	30/8/2005
	1, p. 89 e 142
	
	850007
	42
	504,17
	27/10/2005
	1, p. 89, 97 e 150
	Estação de tratamento de esgoto do bairro Piaí, fornecimento de material e mão-de-obra para infraestrutura (peça 1, p. 152) 

	850008
	42
	12.591,16
	27/10/2005
	1, p. 89, 115 e 150
	
	Total
		55.338,33
		1, p. 89
	
Todas as notas fiscais emitidas pela empresa Élcio Ferreira Teodoro - ME descrevem como serviço prestado o "Fornecimento de material e mão de obra na infraestrutura para o sistema de tratamento de esgoto do bairro Piaí".
Não poderia deixar de mencionar que equipe de fiscalização deste TCU realizou inspeção no município de Ibiúna/SP, em 27/7/2016 (peça 32) , nos termos da instrução de peça 39, da qual extraio o excerto a seguir:
33.	As informações obtidas trazem subsídios para esclarecer os pontos trazidos pelas questões levantadas pelo MP/TCU, que foram as seguintes: 
 (...) 
b)	Existência de benefício à população das obras do sistema de esgotamento sanitário do Bairro do Piaí.
 (...) 
44.	Com relação à segunda questão, em entrevista realizada com o funcionário da Sabesp, encarregado da P.O. de Ibiúna, Sr. Tiago Luís Ramos, ao contrário do que foi descrito na instrução anterior, verificou-se que o esgoto do bairro continuou correndo ao ar livre pois não foi realizada a ligação domiciliar do esgoto pela inexistência de tratamento final. 
45.	Em visita ao bairro do Piaí, acompanhada por funcionário do setor de obras da Prefeitura e por ex-vereador, morador no local, houve a explicação de que o esgoto está sendo lançado na estrutura de águas pluviais, com destinação final nos córregos e rios próximos (fotos na peça 38) .
46.	Em relação à Estação de Tratamento de Esgoto (ETE) , o mesmo funcionário informou que não há nenhuma serventia para a obra, pois não houve a interligação com nenhum sistema de coleta.
47.	Em visita in loco à ETE, verificou-se que foi construída a estrutura de alvenaria, não existindo nenhum equipamento para o tratamento de esgoto, uma vez que não há sistema de coleta, sendo o prédio até alvo de invasão por parte do ocupante do terreno vizinho, que está utilizando o espaço como cocheira para seus cavalos (fotos na peça 38) .
Concluo, portanto, que a mudança do objeto conveniado para "construção de tanque anaeróbio, base para tanques aeróbios, poço pulmão" foi adotada unilateralmente pelo município de Ibiúna/SP, representado pelo recorrente, ante a ausência de aprovação da Funasa. Além disso, a construção do tanque anaeróbio não propiciou aos moradores do bairro de Piaí benefício algum, ante a ausência de instalação da Rede Coletora de Esgoto (RCE) no referido bairro. Ainda, o registro de "mobilização comunitária para inteirar-se do projeto e construção da ETE" aposto no Anexo IX da Prestação de Contas parcial enviada à Funasa pelo município de Ibiúna/SP (peça 1, p. 87) , não condiz com o benefício pretendido pelo convênio de "beneficiar 120 famílias diretamente, levando melhores condições de saúde a todo o bairro do Piaí" (peças 1, p. 13-19, e 12, p. 3) .
Ademais, consoante asseverado pela Serur, no presente caso, não há que se falar em eventual desvio de objeto do convênio firmado com a Funasa, porque as obras executadas com recursos do convênio não propiciaram benefício algum à população do bairro de Piaí, por estarem inconclusas e em processo de deterioração, conforme registrado no trecho a seguir (peça 44) :
50.	Em resposta à diligência, a Companhia de Saneamento Básico do Estado de São Paulo traz o Ofício 092/2016 RMDT, de 8/9/2016 (peça 43) , no qual informa que, no bairro Piaí em Ibiúna, não existe sistema público de esgotamento sanitário operado pela Companhia.
51.	Em resposta aos questionamentos, o representante da SABESP traz as seguintes informações, (...) : 
a) Foram realizadas as ligações domiciliares do sistema de esgotamento sanitário, permitindo, dessa forma, que o esgoto deixasse de correr ao ar livre? Resposta. Não.
b) Em caso de resposta negativa ao item anterior, qual a destinação final do esgoto do bairro atualmente? Resposta. Atualmente não há sistema público de esgotos no bairro. As residências utilizam-se de sistemas individuais, como fossas sépticas.
c) Em relação à Estação de Tratamento de Esgoto (ETE) existente, há atualmente alguma serventia para a obra? Existe na ETE algum equipamento destinado ao tratamento de esgoto? Resposta. As obras da ETE iniciadas no bairro não estão em operação.
d) Houve algum benefício à população do bairro do Piaí da parcela de obras executadas pela Prefeitura de Ibiúna, no âmbito do Convênio 1252/2002 celebrado com a Funasa? Resposta. Não temos pleno conhecimento do assunto (convênio) , porém, as obras carecem de conclusão. A Sabesp vem trabalhando no desenvolvimento de projetos e, posteriormente, na busca de recursos, para concluir essa implantação no mais breve tempo.
Acompanho o entendimento da Serur de que os documentos juntados ao processo pelo ora recorrente e listados no item 7.18 do relatório precedente a este voto, a título de recurso de revisão, não comprovam que os recursos federais repassados pela Funasa ao município de Ibiúna/SP, no âmbito do Convênio 1.252/2002, foram aplicados no objeto conveniado e tampouco atenderam o objetivo almejado pelo convênio. Isso porque restou constatado pela equipe de fiscalização do TCU que a ETE não se encontrava em operação e nem estava interligada a sistema de coleta de esgoto, estando as residências do bairro de Piaí utilizando-se de sistemas individuais, como fossas sépticas.
Em vista disso, não merece acolhimento os apelos recursais do recorrente de tentar transferir a sua responsabilidade, sobre a aplicação dos recursos federais recebidos pelo município de Ibiúna/SP, para a Sabesp, a Funasa ou os prefeitos sucessores.
Nesse escopo, acolho o entendimento da Serur de que, no presente caso, diante da impossibilidade técnica de implantação da Rede Coletora de Esgoto (RCE) , conforme estipulava originalmente o Convênio 1.252/2002, o recorrente poderia ter devolvido os recursos à Funasa, em vez de construir parcialmente "tanque anaeróbio, base para tanques aeróbios, poço pulmão", objeto estranho ao convênio e sem a anuência da Funasa, pois restou sem nenhuma serventia à população do bairro de Piaí, do município de Ibiúna/SP.
A "Comunicação de Furto" à Polícia Militar do Estado de São Paulo", datada de 3/10/2014 (peça 107) , não tem o condão de reformar o Acórdão 4666/2017-TCU-Primeira Câmara, conforme destacado pela Serur, em razão de:
i) não indicar quais documentos e equipamentos foram subtraídos da sede da Prefeitura;
ii) estar embasada em meras conjecturas de que funcionários da Prefeitura teriam subtraídos documentos e equipamentos, sem, contudo, ter sido apresentada posteriormente à Polícia Militar a relação dos documentos e equipamentos supostamente furtados, bem assim os autores do furto, conforme exigência constante da própria "Comunicação de Furto"; e
iii) não ter sido apresentado o Boletim de Ocorrência, que somente seria lavrado após a adoção, pelo recorrente, das medidas elencadas na alínea precedente. 
Em relação às declarações constantes das peças 106 e 108, a jurisprudência do TCU está alicerçada no princípio de que declaração de terceiros têm baixo valor probatório, pois faz prova apenas da existência da declaração, mas não do fato declarado, competindo ao interessado demonstrar a veracidade do alegado, a exemplo dos enunciados a seguir transcritos:
No âmbito do TCU, a declaração de terceiros tem baixo valor probatório, pois faz prova apenas da existência da declaração, mas não do fato declarado, competindo ao interessado demonstrar a veracidade do alegado. (Acórdão 2834/2015-TCU-Segunda Câmara, relator Ministro Augusto Nardes) . 
Declarações de terceiros, isoladamente, não são suficientes para comprovar a regular aplicação dos recursos federais transferidos por meio de convênio, possuem baixa força probatória e provam somente a existência da declaração, mas não o fato declarado, competindo ao interessado demonstrar a veracidade do alegado. (Acórdão 1423/2019-TCU-Plenário, relator Ministro Raimundo Carreiro) .
O TCU não pode formar convicção acerca de gestão de recursos públicos calcado tão somente nas declarações dos responsáveis sem a devida comprovação por meio de documentos. (Acórdão 1001/2011-TCU-Plenário, relator Ministro Valmir Campelo) .
O valor probatório de declarações de terceiros é deveras reduzido, sobretudo quando estão desacompanhadas de elementos capazes de estabelecer o nexo de causalidade entre o desembolso dos recursos recebidos mediante convênio e os comprovantes de despesas apresentados. (Acórdão 654/2009-TCU-Segunda Câmara, relator Ministro Benjamin Zymler
A declaração firmada pelo Sr. Élcio Ferreira Teodoro (peça 106) , por sua vez, contém alto grau de parcialidade, conforme bem ressaltou a unidade instrutora, pelos seguintes motivos: 
a) o declarante, a despeito de ter sido servidor da Prefeitura Municipal de Ibiúna/SP no período de 2009 a 2016, com atuação no setor de convênios, alega dificuldades na obtenção de documentos e informações que estavam, direta ou indiretamente, sob sua guarda, porém não apresenta provas que possam corroborar com tal declaração; 
b) o declarante não apresenta provas de que a execução do Convênio Funasa 1.252/2002 teria ficado a cargo da SABESP a partir de 2013, consoante declarado; 
c) o declarante não apresenta provas de que documentos relacionados à execução do convênio em comento teriam sido extraviados, sendo importante esclarecer que o declarante, na condição de proprietário  empresa Élcio Ferreira Teodoro - ME, contratada pelo município de Ibiúna para executar as obras de que trata o Convênio 1.252/2002 (Contrato 48/2004, peça 2, p. 96-108) , poderia se utilizar dos serviços organizados de contabilidade da sua empresa para colacionar aos autos eventuais documentos que, segundo ele, teriam sido extraviados dos arquivos da Prefeitura; e 
d) o declarante, indiretamente, como proprietário da empresa Élcio Ferreira Teodoro - ME, CNPJ 05.217.141/20001-84, contratada para execução do objeto conveniado (Contrato 48/2004, peça 2, p. 96-108) , beneficiou-se dos recursos repassados ao município de Ibiúna/SP, com base no Convênio 1.252/2002, uma vez que a empresa, da qual era proprietário, recebeu do referido município, em 2005, o montante de R$ 55.338,33, havendo, neste caso, claro conflito de interesse e parcialidade explícita.
Relativamente à declaração firmada pelo Sr. César Augusto Silva Fernando, ex-Secretário Municipal de Desenvolvimento Urbano do município de Ibiúna/SP, no período de 10/2014 a 12/2016 (peça 108) , concordo com a Serur no sentido de que essa declaração não tem o poder de alterar o mérito do Acórdão 4666/2017-TCU-Primeira Câmara, porquanto desacompanhada de provas capazes de confirmar os fatos relatados, especialmente porque:
a) o declarante não informa em qual gestão do recorrente as obras objetos do Convênio 1.252/2002 teriam sido executadas pela Sabesp e em que medida, lembrando que tais obras tinham sido contratadas para serem executadas pela empresa Élcio Ferreira Teodoro - ME;
b) o declarante não informa se ele participou da administração do recorrente durante a execução das obras objetos do convênio em questão (de 30/6/2005 a 21/3/2006, peça 1, p. 81) e qual era a sua atribuição em relação a essa questão, informações essas que poderiam sinalizar, pelo menos em tese, conhecimento dos fatos por ele declarados;
c) o declarante não colaciona provas documentais que possam atestar que as obras objetos do convênio estavam efetivamente a cargo da Sabesp, a despeito de o Convênio 1.252/2002 ter sido firmado entre a Funasa e o município de Ibiúna/SP, cabendo a este a execução do objeto conveniado, tanto é assim que contratou a empresa Élcio Ferreira Teodoro - ME para esse mister; e
d) o declarante não anexa à declaração cópia do suposto convênio firmado entre a Sabesp e o município de Ibiúna/SP para a execução do Convênio 1.252/2002 a partir de 2013.
Não socorre o recorrente a alegação de que a responsabilidade pela execução das obras do convênio em questão era da Companhia de Saneamento Básico do Estado de São Paulo - SABESP e não do município de Ibiúna/SP, pelos seguintes motivos assim registrados pela unidade técnica:
a) o Convênio 1.252/2002 foi firmado entre a Funasa e o município de Ibiúna/SP, sem a interveniência da Sabesp, e a responsabilidade pela execução do objeto conveniado era exclusivamente do município convenente (peça 12, p. 3) ; e
b) o município de Ibiúna/SP contratou a empresa Élcio Ferreira Teodoro - ME (Contrato 48/2004) para execução do objeto conveniado (peça 2, p. 96-108) , não havendo, portanto, base jurídica para transferir a responsabilidade pela execução das obras à Sabesp. 
Tampouco procede a argumentação do recorrente de que a responsabilidade pela inconclusão das obras do convênio em tela deve ser atribuída exclusivamente aos sucessores do recorrente no cargo de prefeito de Ibiúna/SP por não terem dado continuidade na execução das obras previstas no Convênio 1.252/2002. Isso se deve porque, após as transferências dos recursos federais pela Funasa ao município de Ibiúna/SP, ocorridas em 30/7/2003 e 7/1/2004, o recorrente teve todo o seu segundo mandato como prefeito do município, que foi de 2004 a 2008, para adotar as medidas cabíveis com vistas ao integral cumprimento do objeto conveniado, porém não o fez. Além disso, o ora recorrente retornou ao cargo de prefeito em 2014 e não há nos autos informações sobre quais providências teriam sido por ele adotadas para conclusão das obras em questão. 
Também não procedem as alegações recursais transcritas no subitem 6.1, alíneas "d", "e", "f' e "g", do relatório precedente a este voto, apresentadas pelo recorrente com o objetivo de afastar a sua responsabilidade em relação aos fatos irregulares a ele imputados, haja vista os motivos elencados pela Serur:
a) a realização de vistoria pela Funasa para verificar a execução do Convênio 1.252/2002 poucos meses após o fim do mandato de prefeito do recorrente não constitui fator impeditivo para apuração dos fatos, identificação dos responsáveis e quantificação do dano causado ao Erário;
b) a prestação de contas parcial apresentada pelo recorrente demonstrou que houve a alteração unilateral do objeto conveniado, isto é, sem a prévia e devida autorização do concedente, e que somente parte dos recursos teria sido aplicada, cujas obras, contudo, consoante alhures demonstrado, não trouxeram benefício algum à população do bairro de Piaí, porquanto inconclusas e imprestáveis aos fins a que se destinavam, razão pela qual, diversamente do alegado, configurada está a ocorrência de prejuízo ao Erário; 
c) em razão do Parecer do Ministério Público junto ao TCU, representado pelo Subprocurador-Geral Lucas Rocha Furtado, a unidade técnica realizou inspeção no município de Ibiúna/SP e constatou que parte dos recursos repassados pela Funasa foi empregado em obras que, por estarem inconclusas e inservíveis, não trouxeram benefícios à população de Piaí, descumprindo, assim, os termos do Convênio 1.252/2002; e
d) a responsabilidade pela comprovação da boa e regular aplicação dos recursos objetos do convênio em comento era exclusiva do recorrente e não dos prefeitos sucessores, considerando que os recursos transferidos foram administrados e gastos durante as suas gestões (2000 a 2004 e 2004 a 2008) , conforme consta da prestação de contas parcial encaminhada à Funasa em 16/3/2006 (peça 1, p. 77-196) . 
Quanto ao valor do débito de R$ 69.989,50 (= 39.994,00 + 29.995,50) imputado ao Sr. Fábio Bello de Oliveira, a Serur, ao compilar os autos, constatou não existir documentos comprobatórios sobre a utilização valor de R$ 14.651,17 durante a gestão do recorrente à frente da municipalidade em objeto diverso do previsto no Convênio 1.252/2002, tampouco há no processo comprovante de devolução desse valor à Funasa.
Assim sendo, acolho o entendimento da Serur, que contou com a anuência do MPTCU, de abater da parcela de R$ 29.995,50 que compõe o débito histórico a importância original de R$ 14.651,17. Dessa forma, o débito passará a ser composto das parcelas no valor histórico de R$ 39.994,00 e de R$ 15.344,33 (=29.995,50 -14.651,17) , perfazendo o montante de R$ 55.338,33.
Entendo que a responsabilidade pela devolução do valor de R$ 14.651,17 à Funasa seria da municipalidade ou de um dos prefeitos sucessores que eventualmente tenha utilizado tais recursos. Entretanto, em virtude do tempo decorrido, entendo não ser cabível a realização de citação do município ou dos prefeitos sucessores nesta fase processual para que apresentassem alegações de defesa e/ou recolhessem aos cofres da Funasa o referido valor.
Portanto, acolho o encaminhamento sugerido pela Serur, que contou com a anuência do MPTCU, de conhecer do recurso de revisão para, no mérito, dar-lhe provimento parcial a fim de reduzir o valor original do débito de R$ 69.989,50 (= 39.994,00 + 29.995,50) , registrado no subitem 9.2 do Acórdão 4666/2017-TCU-Primeira Câmara para o montante histórico de R$ 55.338,33 (= 39.994,00 + 15.344,33) .
Feitas essas considerações, voto para que o Tribunal acolha a minuta de acórdão que submeto à deliberação do colegiado.
TCU, Sala das Sessões, em 13 de dezembro de 2022.
Ministro VITAL DO RÊGO 
Relator